ACORDAO-COMPLETO-2341801

ACÓRDÃO 3460/2019 ATA 16/2019 - SEGUNDA CÂMARA

VISTOS, relatados e discutidos estes autos de tomada de contas especial instaurada pela Caixa Econômica Federal (Caixa) em desfavor dos Srs. José João Inácio e Sandoval José de Luna, ex-prefeitos de Cupira/PE (gestões 2005-2008 e 2009-2012) , diante da total impugnação dos dispêndios inerentes ao contrato de repasse 214.447-77/2006 (Siafi 584343) , que tinha por objeto a execução de pavimentação em paralelepípedos no referido município, com o aporte de recursos federais provenientes do então Ministério das Cidades.
ACORDAM os ministros do Tribunal de Contas da União, reunidos em sessão da 2ª Câmara, diante das razões apresentadas pelo revisor, com as quais anuiu o relator, em: 
9.1. considerar revéis o Sr. Sandoval José de Luna e a empresa Audap Serviços Ambientais e Construção Ltda., nos termos do art. 12, § 3º, da Lei 8.443/1992, ressaltando que o expediente colacionado intempestivamente pelo Sr. Sandoval José de Luna, à peça 81, foi considerado na presente análise, em homenagem à busca da verdade material que rege a processualística da Corte de Contas;
9.2. excluir as empresas Audap Serviços Ambientais e Construção Ltda. e Una Engenharia Ltda. da presente relação processual;
9.3. acolher as alegações de defesa do Sr. José João Inácio, para julgar regulares suas contas, dando-lhe quitação plena, nos termos dos arts. 1º, I, 16, I, 17 e 23, I, da Lei 8.443/1992, c/c os arts. 1º, I, 207 e 214, I, do RI/TCU;
9.4. julgar irregulares, com fundamento nos arts. 1º, I, 16, III, "a", da Lei 8.443/1992 c/c os arts. 19, parágrafo único, e 23, III, da mesma Lei, c/c os arts. 1º, I, 209, I, 210, § 2º, e 214, III, do RI/TCU, as contas do Sr. Sandoval José de Luna;
9.5. aplicar ao Sr. Sandoval José de Luna a multa prevista no art. 58, I, da Lei 8.443/1992 c/c o art. 268, I, do RI/TCU, no valor de R$ 10.000,00 (dez mil reais) , fixando-lhe o prazo de 15 (quinze) dias, a contar da notificação, para que comprove, perante este Tribunal (art. 214, III, "a", do RI/TCU) , o recolhimento da dívida aos cofres do Tesouro Nacional, atualizada monetariamente desde a data do presente acórdão até a do efetivo recolhimento, se for paga após o vencimento, na forma da legislação em vigor;
9.6. autorizar, desde logo, nos termos do art. 28, II, da Lei 8.443/1992, a cobrança judicial da dívida, caso não atendidas as notificações;
9.7. encaminhar cópia desta deliberação à Procuradoria da República no Estado de Pernambuco, em cumprimento ao disposto no § 3º do art. 16 da Lei 8.443/1992.

Tomada de Contas Especial instaurada pelo Caixa Econômica Federal (Caixa) em desfavor dos Srs. José João Inácio e Sandoval José de Luna, como ex prefeitos de Cupira  PE (gestões: 2005-2008 e 2009-2012), diante da total impugnação total dos dispêndios inerentes ao Contrato de Repasse 214.447-77/2006 (Siafi 584343) destinado à transferência de recursos financeiros da União para a execução de pavimentação em paralelepípedo, pelo aporte de recursos provenientes do então Ministério das Cidades sob o valor de R$ 536.250,00, tendo a vigência do ajuste sido estipulada para o período de 29/12/2006 a 30/3/2011.

Segunda Câmara

Município de Cupira/PE.

3. Responsáveis/Interessados:
3.1. Responsáveis: José João Inácio (XXX.426.434-XX); Sandoval José de Luna (XXX.935.164-XX).
3.2. Interessados: Caixa Econômica Federal; Ministério das Cidades (extinto).

WEDER DE OLIVEIRA

Ana Arraes (Presidente).

Ministro Weder de Oliveira.

13.1. Ministros presentes: Ana Arraes (Presidente), Aroldo Cedraz e Raimundo Carreiro.
13.2. Ministra que não participou da votação: Ana Arraes (Presidente).
13.3. Ministra que alegou impedimento na sessão: Ana Arraes (Presidente).
13.4. Ministros-Substitutos convocados: André Luís de Carvalho (Relator) e Weder de Oliveira (Revisor).
13.5. Ministro-Substituto convocado com voto vencido: André Luís de Carvalho (Relator).
13.6. Ministro-Substituto presente: Marcos Bemquerer Costa.

ACORDAO-COMPLETO-2409274

Acórdão 11137/2020 - Segunda Câmara

ANDRÉ DE CARVALHO

Trata-se de tomada de contas especial instaurada pela Caixa Econômica Federal (Caixa) em desfavor dos Srs. José João Inácio e Sandoval José de Luna, como então prefeitos de Cupira - PE (gestões: 2005-2008 e 2009-2012) , diante da total impugnação dos dispêndios inerentes ao Contrato de Repasse 214.447-77/2006 (Siafi 584343) destinado à "transferência de recursos financeiros da União para a execução de pavimentação em paralelepípedo" pelo aporte de recursos provenientes do então Ministério das Cidades sob o valor de R$ 536.250,00, tendo a vigência do ajuste sido estipulada para o período de 29/12/2006 a 30/3/2011.
Após a análise do feito, o auditor federal da então Secex-MG lançou o seu parecer conclusivo à Peça 78, com a anuência dos dirigentes da unidade técnica (Peças 79 e 80) , nos seguintes termos:
" (...)  HISTÓRICO
2.	Conforme disposto na cláusula quarta do Contrato de Repasse 214.447-77/2006, foram previstos R$ 565.730,00 para a execução do objeto, dos quais R$ 536.250,00 seriam repassados pelo concedente e R$ 29.480,00 corresponderiam à contrapartida (peça 1, p. 52) . 
3.	Os recursos federais efetivamente transferidos foram repassados em uma única parcela, mediante a ordem bancária 2007OB906911, de 21/11/2007, no valor de R$ 107.250,00 (peça 1, p. 122) . Os recursos foram creditados na conta específica em 23/11/2007 (peça 15, p. 1) .
4.	O ajuste vigeu no período de 29/12/2006 a 30/3/2011, e previa a apresentação da prestação de contas até 29/5/2011, conforme cláusulas décima segunda do termo do ajuste, alterado pelos termos aditivos ao contrato (peça 1, p. 50-80) .
5.	Em relação à execução do objeto pactuado, quantificação do dano e atribuição de responsabilidade, o Relatório de TCE 136/2015 da Caixa Econômica Federal (peça 1, p. 134-140) , consignou o seguinte:
'3. Com base nos Relatórios de Acompanhamento de Empreendimento - Setor Público, apensados aos autos às fls. 43/52, relativos às vistorias 'in loco' realizadas no objeto do contrato, a área técnica deste Órgão/Entidade consignou as seguintes conclusões: 1) houve a execução parcial - em 32,65% - do objeto pactuado; 2) não houve consecução, no mesmo percentual, do objetivo almejado. O objeto do contrato previa a pavimentação de diversas ruas no município de Cupira/PE, que no estado em que se encontram não apresentam funcionalidade e não trazem benefícios à população alvo, visto que apenas a rua Alvino Gomes de Lima foi finalizada e a rua Regina Alves Cruz executada parcialmente, porém, apresentam abatimentos na pavimentação, faltam placas de sinalização, ausência de calçadas e presença de entulho na parte carroçável e a obra encontra-se deteriorada por falta de conservação e toda a estrutura apresenta sinais de abandono, não cumprindo com o objetivo proposto no plano de trabalho.
 (...) 9. Na opinião deste Tomador de Contas Especial, os fatos apurados no processo indicam a ocorrência de prejuízo ao Erário oriundo do não cumprimento do objeto pactuado, que não apresenta funcionalidade, o que motivou a instauração do processo de Tomada de Contas Especial, conforme previsto na alínea 'a' do Inciso II do artigo 38 da IN/STN n° 01/1997.
10. No tocante à quantificação do dano, este representa 100% dos recursos liberados, o que corresponde ao valor original de R$107.250,00, referente à motivação exposta no item III deste Relatório de TCE. 
11. Com relação à atribuição de responsabilidade, entendo que esta deve ser imputada ao Senhor José João Inácio (2005 a 2008) , por ser o gestor que recebeu os recursos liberados ao contrato e executou o empreendimento até a fase em que se encontra, dispondo de tempo suficiente e recursos para sua finalização, extensiva ao Senhor Sandoval José de Luna, atual Prefeito de Cupira/PE, que assumiu a prefeitura em janeiro de 2009, não finalizou o empreendimento e não adotou medidas para dar funcionalidade ao objeto executado e de resguardo do Erário'.
6.	Corroborando o entendimento do tomador de contas, a CGU, em seu Relatório de Auditoria 136/2016 (peça, 1, p. 161-163) , assim se manifestou:
'2.1. A instauração da presente Tomada de Contas Especial foi materializada pela não consecução dos objetivos conveniados, conforme apontado no Parecer Consubstanciado de 12/5/2014 (fls. 3-5) , de onde se extrai:
'1.1 A execução do objeto iniciou em 26/05/2008, tendo havido ateste de obra, até o último Relatório de Vistoria, em 20/08/2008, de 32,65% do total previsto para o contrato. Houve desembolso financeiro correspondente ao VI de R$ 116.889,00. 
[...] 4. O fato que enseja a instauração de Tomada de Contas Especial é a 'não execução total do objeto pactuado'. O Contrato de Repasse encontra-se com ateste de obra de 32.65%, cujo percentual apresenta-se desde o último Relatório de Vistoria datado de 20/08/2008. Conforme este último RAE, das duas ruas que haviam sido 100% executadas, em nenhuma delas pôde haver ateste de funcionalidade, pois a Prefeitura não atendeu as pendências elencadas no Ofício 3991/2012 de 05/10/2012, não havendo, portanto, possibilidade de encerramento do contrato com redução de metas. Quanto às demais ruas, nenhuma delas foi executada. Em virtude da CAIXA não haver recebido qualquer posicionamento da Prefeitura a fim de regularizar a situação do contrato, foram notificados de TCE prefeito e ex-prefeito [...]. (fls. 3-4) 
 (...) 8. Diante do exposto e de acordo com as informações constantes do Relatório de Tomada de Contas Especial, concluímos que os Senhores José João Inácio e Sandoval José de Luna encontram-se, solidariamente, em débito com a Fazenda Nacional pela importância de R$ 231.207,09, conforme descrito no item 6 deste Relatório'.
	7. Em Pronunciamento Ministerial (peça 1, p. 169) , de 17/3/2016, o Ministro de Estado das Cidades atesta haver tomado conhecimento das conclusões do Controle Interno acerca das presentes contas.
	8. Ao examinar a presente TCE, em instrução de peça 21, esta Unidade Técnica entendeu que as empresas Audap Serviços Ambientais e Construção Ltda. e Una Engenharia Ltda. deveriam ser responsabilizadas, solidariamente com os ex-prefeitos, conforme análise transcrita a seguir:
'7.	Após diligência à Caixa Econômica e ao Ministério das Cidades, analisando os pagamentos feitas para as empresas Audap Serviços Ambientais e Construção Ltda. (CNPJ 06.072.345/0001-37) e Una Engenharia Ltda. (CNPJ 04.688.697/0001-9) , entendemos que estas devam ser responsabilizadas, solidariamente com os ex-prefeitos, tendo em vista que os recursos foram repassados para as empresas (peça 15, p. 8-11) e que a parcela executada da obra não apresenta funcionalidade, conforme atesta da CAIXA (peça 1, p 4-8) . 
8. Entendemos que a responsabilidade é solidária dos gestores, tendo em vista o Enunciado da Súmula 230:
Compete ao prefeito sucessor apresentar as contas referentes aos recursos federais recebidos por seu antecessor, quando este não o tiver feito ou, na impossibilidade de fazê-lo, adotar as medidas legais visando ao resguardo do patrimônio público com a instauração da competente Tomada de Contas Especial, sob pena de corresponsabilidade.
9.	Verificou-se que a execução do objeto foi apenas parcial, conforme se depreende da documentação à peça 1, p 4-8. 
10.	 Em geral, a responsabilização do gestor pela inexecução deve ser apenas pelo valor correspondente à fração não concretizada do objeto. 
11.	 Entretanto, quando o objeto é executado parcialmente e fora das especificações contidas no plano de trabalho, e sendo impossível seu aproveitamento futuro, deve o gestor ser responsabilizado pela totalidade dos recursos repassados.
12.	 Conforme os documentos à peça 1, p 4-8, no caso em tela não se vislumbra a possibilidade de aproveitamento do que foi executado para conclusão posterior do objeto avençado, não podendo ser extraídos daquilo que foi executado quaisquer dos benefícios almejados originalmente. Houve, portanto, completo desperdício de dinheiro público, o qual deve ser integralmente devolvido aos cofres federais. 
13.	 A jurisprudência desta Corte tem reiterado esse entendimento de acordo com os Acórdão 2828/2015-TCU-Plenário, 1.731/2015-TCU-1a Câmara, 1.960/2015-TCU-1a Câmara, 3.324/2015-TCU-2a Câmara, 7.148/2015-TCU-1a Câmara e 2.158/2015-TCU-2ª Câmara. 
14.	 Como se depreende, as despesas foram impugnadas devido a não funcionalidade da etapa executada, em descumprimento ao disposto no contrato de repasse, Cláusula 3.2, alínea 'a' (peça 1, p. 52) , por isto, a responsabilidade das empresas executores das obras, contratadas pelo Município. No entendimento do Ministério Público junto ao TCU no processo TC Processo 014.329/2015-8, a empresa que recebe os recursos de ajuste eivado de irregularidades deve ser chamada aos autos com fundamento no disposto no art. 16, § 2º, 'b', da Lei 8.443/1992:
O julgamento pela irregularidade das contas de empresa contratada está em consonância com a jurisprudência do Tribunal, no sentido de julgar pela irregularidade as contas das empresas ou entidades responsáveis solidárias por dano ao Erário (Acórdãos 7798/2015, 907/2016 e 463/2017, todos da 1ª Câmara) e com a interpretação sistemática das disposições da Constituição Federal (arts. 70 e 71, inciso II) em conjunto com os arts. 5º, inciso II, e 16, § 2º, da Lei 8.443/1992.
CONCLUSÃO
15.	 O exame da ocorrência descrita na seção 'Exame Técnico' permitiu, na forma dos arts. 10, § 1º, e 12, incisos I e II, da Lei 8.443/1992 c/c o art. 202, incisos I e II, do RI/TCU, definir a responsabilidade individual solidária dos Srs. José João Inácio (CPF XXX.426.434-XX) e Sandoval José de Luna (CPF XXX.935.164-XX) e das empresas Audap Serviços Ambientais e Construção Ltda. (CNPJ 06.072.345/0001-37) e Una Engenharia Ltda. (CNPJ 04.688.697/0001-9) e apurar adequadamente o débito a eles atribuído. Propõe-se, por conseguinte, que se promova a citação dos responsáveis (item 7) e audiência do Sr. Sandoval José de Luna (CPF XXX.935.164-XX) '.
9. Assim, foi proposta a citação/audiência dos responsáveis conforme discriminado a seguir:
a) citação do Sr. José João Inácio e do Sr. Sandoval José de Luna, solidariamente, em decorrência da irregularidade que propiciou a ocorrência da impugnação das despesas devido a não funcionalidade da etapa executada, com infração ao disposto na cláusula 3.2, letra 'a' do Contrato de repasse 214.447-77/2006:
	VALOR ORIGINAL (R$) 
	DATA DA OCORRÊNCIA

	107.250,00 (D) 
	23/11/2007 peça 15, p. 7

	85.064,10 (C) 
	16/7/2008 peça 15, p. 8

	18.289,84 (C) 
	18/11/2008 peça 15, p. 9

	3.896,06 (C) 
	17/12/2008 peça 15, p. 11

                      Valor atualizado até 6/11/2017: R$9.439,26 
b) citação do Sr. José João Inácio, do Sr. Sandoval José de Luna e da empresa Una Engenharia Ltda., solidariamente, em decorrência da irregularidade que propiciou a ocorrência da impugnação das despesas devido a não funcionalidade da etapa executada, com infração ao disposto na cláusula 3.2, letra 'a' do Contrato de repasse 214.447-77/2006:
	VALOR ORIGINAL (R$) 
	DATA DA OCORRÊNCIA

	3.896,06 (D) 
	17/12/2008 peça 15, p. 11

                      Valor atualizado até 6/11/2017: R$ 6.566,81
c) citação do Sr. José João Inácio, do Sr. Sandoval José de Luna e da empresa Audap Serviços Ambientais e Construção Ltda., solidariamente, em decorrência da irregularidade que propiciou a ocorrência da impugnação das despesas devido a não funcionalidade da etapa executada, com infração ao disposto na cláusula 3.2, letra 'a' do Contrato de repasse 214.447-77/2006:
	VALOR ORIGINAL (R$) 
	DATA DA OCORRÊNCIA

	85.064,10 (D) 
	16/7/2008 peça 15, p. 8

	18.289,84 (D) 
	18/11/2008 peça 15, p. 9

                      Valor atualizado até 6/11/2017: R$177.024,64 
d) realizar a audiência do Sr. Sandoval José de Luna para que apresente razões de justificativa quanto à não dar continuidade e conclusão na execução do objeto pactuado e não adotou providências quanto ao resguardo do Erário Público e ausência de apresentação da prestação de contas final. 
EXAME TÉCNICO
10. Em cumprimento ao Despacho do Diretor (peça 22) , foi promovida a citação dos Srs. José João Inácio e Sandoval José de Luna e das empresas Audap Serviços Ambientais e Construção Ltda. e Una Engenharia Ltda., mediante os Ofícios 52/2018, 689/2018, 54/2018 e 53/2018, respectivamente (peças 33, 34, 35 e 66) .
11. Efetuou-se, ainda, a audiência do Sr. Sandoval José de Luna, por meio dos Ofícios 50/2018 e 690/2018 (peças 37 e 64) .
Responsável: Sr. Sandoval José de Luna
12. Apesar de o Sr. Sandoval José de Luna ter tomado ciência dos expedientes que lhe foram encaminhados, conforme atesta os avisos de recebimento (AR) que compõe as peças 74 a 77, não atendeu a citação e a audiência e não se manifestou quanto às irregularidades verificadas.
13. Transcorrido o prazo regimental fixado e mantendo-se inerte o aludido responsável, impõe-se que seja considerado revel, dando-se prosseguimento ao processo, de acordo com o art. 12, § 3º, da Lei 8.443/1992.
Responsável: Audap Serviços Ambientais e Construção Ltda.
14. Apesar de a empresa Audap Serviços Ambientais e Construção Ltda. ter tomado ciência do expediente que lhe foi encaminhado, conforme atestam os avisos de recebimento (AR) que compõem as peças 55, 57, 68 e 71, não atendeu a citação e não se manifestou quanto às irregularidades verificadas.
15. Transcorrido o prazo regimental fixado e mantendo-se inerte o aludido responsável, impõe-se que seja considerado revel, dando-se prosseguimento ao processo, de acordo com o art. 12, § 3º, da Lei 8.443/1992.
Responsável: Sr. José João Inácio
16. O Sr. José João Inácio tomou ciência do ofício que lhe foi remetido, conforme documentos constantes das peças 44 e 50, tendo apresentado, tempestivamente, suas alegações de defesa, conforme documentação integrante da peça 58.  
17. O responsável foi citado em decorrência da execução parcial do objeto do Contrato de Repasse 214.44777/2006, com ateste de obra executada de 32,65%, além da não funcionalidade da etapa executada, com infração ao disposto na cláusula 3.2, letra 'a', do Contrato de repasse 214.44777/2006. 
Alegações de defesa (peça 58) 
18. O responsável alega que os recursos disponibilizados, de R$ 107.250,00, foram aplicados, em sua totalidade, na execução das etapas que estavam previstas para o período, que se iniciou em 26/5/2008. Cita o último relatório de vistoria, de 20/8/2008, que informa a utilização de R$ 116.889,00 e que permitiu que fosse atingido o percentual de 32,65% da obra, valor esse que excede os R$ 107.250,00 que foram colocados à disposição.
19. Ressalta que o prazo de vigência do contrato de repasse foi até 30/3/2011, data que extrapola o término do seu mandato de prefeito de Cupira, que compreendia o período de 1/1/2005 a 31/12/2008. Assim, não poderia recair sobre ele qualquer imputação pela inexecução de qualquer etapa física das obras objeto do convênio programadas para período posterior à conclusão da sua gestão.
20. Alega o responsável que, da totalidade dos recursos ajustados no contrato de repasse, de R$ 536.250,00, só foram liberados R$ 107.250,00. Assim, questiona como a obra poderia ter sido concluída na sua totalidade se as importâncias liberadas corresponderam a menos de 30% do valor total.
21. Em seguida, transcreve trecho do relatório de auditoria da CGU (peça 58, p. 5-6) . Passa, então, a discorrer sobre a afirmação de que 'o fato que ensejou a instauração da Tomada de Contas Especial é a não execução total do objeto'. Reafirma a impossibilidade de se atribuir responsabilidade ao defendente em função de seu mandato ter-se encerrado em 31/12/2008, quase três anos antes do término do contrato de repasse, em 30/3/2011. Ressalta, ainda, que o valor de R$ 107.250,00, liberado pelo concedente durante o período em que esteve à frente da prefeitura de Cupira, foi devidamente aplicado e registrado no Relatório 136/2016 da CGU, quando restou atestado que a obra teria atingido o percentual de 32,65%.
22. Sobre outro trecho do referido relatório de auditoria da CGU, que consignou que 'a Prefeitura não atendeu as pendências elencadas no Ofício 3991/2012 de 05/10/2012, não havendo, portanto, possibilidade de encerramento do contrato com redução das metas. [...]', alega que, conforme relatado, a prefeitura só foi demandada pelo órgão convenente em 5/10/2012, data em que o então prefeito não mais fazia parte da gestão do município de Cupira.
23. Em relação a outro excerto do citado relatório, '9. Verificou-se que a execução do objeto foi apenas parcial, conforme se depreende da documentação à peça 1, p. 4-8', aduz que a execução parcial do objeto ocorreu na gestão do defendente, sendo que as etapas realizadas foram compatíveis com os recursos disponibilizados.
24. Ao discordar da afirmação, objeto da citação, de que as duas ruas que foram 100% executadas não apresentavam funcionalidade, apresenta as seguintes razões:
'a) Como bem demonstrado no Relatório de Auditoria da CGU 136/2016, no seu item 4, a Prefeitura Municipal de Cupira só foi instada sobre essas pendências através do Ofício 39/91, de 05/10/12, portanto durante a gestão do sucessor;
b) As Avenidas Alvino Gomes de Lima e Regina Alves Ferreira Cruz, foram 100% pavimentadas na gestão do jurisdicionado José João Inácio, conforme encontra-se comprovado no último Relatório de Vistoria datado de 20/08/08;
c) Com o propósito de demonstrar que as duas Avenidas, Alvino Gomes de Lima e Regina Alves Ferreira Cruz tinham funcionalidade, trazemos para apreciação de V. Exa., imagens localizadas no Google mapas, que observa que as imagens foram capturas em fevereiro de 2012 (doc. 01 e 02) '.
25. Por fim, o responsável registra que não foi constatada nos autos nenhuma menção ou alusão à prática de apropriação indébita ou de locupletamento por parte do defendente, assim como não existe a ocorrência de sobrepreço ou superfaturamento no universo desse convênio.
Análise das alegações de defesa
26. Conforme Parecer PA GIDURCA 483/2014 #CONFIDENCIAL 10, de 12/5/2014, a Caixa entendeu que, apesar de duas ruas terem sido 100% executadas, em nenhuma delas pôde haver ateste de funcionalidade, pois a Prefeitura não atendeu as pendências elencadas no Ofício 3991/2012, não havendo, portanto, possibilidade de encerramento do contrato com redução de metas. Em virtude de a Caixa não haver recebido qualquer posicionamento da Prefeitura a fim de regularizar a situação do contrato, os responsáveis foram notificados (peça 1, p. 4-8) .
27. O citado Ofício 3991/2012 (peça 1, p. 104-106) , endereçado ao então prefeito de Cupira, Sr. Sandoval José de Luna, informa que, após vistoria realizada no empreendimento, permaneciam as seguintes pendências:
'1.0 Av. Alvino Gomes de Lima: 
- Instalar placas de identificação da via; 
- Instalar placas de sinalização vertical; 
- Garantir acessibilidade aos passeios executados, atendendo às exigências da lei 10.098, de 19/12/2000 e a NBR 9050/2004; 
- Remover entulhos da via. 
Av. Regina Alves F. Cruz: 
- Executar passeio, conforme previsto em planilha orçamentária; 
- Garantir acessibilidade aos passeios executados, atendendo às exigências da lei 10.098, de 19/12/2000 e a NBR 9050/2004; 
- Instalar placas de identificação da via; 
- Instalar placas de sinalização vertical'.
28. Informa, ainda, que, para conclusão do empreendimento, deveriam ser tomadas as seguintes providências:
'- Corrigir os abatimentos encontrados ao longo das vias; 
- Executar recravas no final das vias;
- Apresentar projeto de sinalização viária vertical, acompanhado de ART do responsável técnico;
- Apresentar justificativa técnica para redução de metas; 
- Apresentar aditamento contratual da redução de metas, acompanhado de parecer jurídico atestando sua legalidade; 
- Apresentar termos de recebimento provisório e definitivo da obra'.
29. O Relatório de TCE 136/2015 da Caixa (peça 1, p. 134-140) , com base nos Relatórios de Acompanhamento de Empreendimento - Setor Público, relativos às vistorias in loco realizadas, consignou que as ruas objeto do contrato, no estado em que se encontram, não apresentavam funcionalidade e não traziam benefícios à população alvo, visto que apenas a rua Alvino Gomes de Lima foi finalizada e a rua Regina Alves Cruz executada parcialmente. Acrescenta, porém, que apresentam abatimentos na pavimentação, faltam placas de sinalização, ausência de calçadas e presença de entulho na parte carroçável e a obra encontra-se deteriorada por falta de conservação e toda a estrutura apresentava sinais de abandono, não cumprindo com o objetivo proposto no plano de trabalho.
30. Alega o responsável que os recursos repassados foram aplicados em sua totalidade e que não teria condições de concluir a obra, visto que houve a liberação de menos de 30% dos recursos totais previstos. Não se trata, aqui, de se exigir a execução total do previsto no plano de trabalho. Trata-se de se comprovar que os recursos efetivamente liberados foram aplicados corretamente e apresentaram funcionalidade para o município.
31. Em geral, a responsabilização do gestor pela inexecução deve ser apenas pelo valor correspondente à fração não concretizada do objeto. Entretanto, quando o objeto é executado parcialmente e fora das especificações contidas no plano de trabalho, e sendo impossível seu aproveitamento futuro, deve o gestor ser responsabilizado pela totalidade dos recursos repassados.
32. No caso em tela, conforme informações levantadas pela Caixa nas vistorias in loco e nos citados Parecer e Relatório de TCE, não houve o aproveitamento do que foi executado para conclusão posterior do objeto avençado, não podendo ser extraídos daquilo que foi executado os benefícios almejados originalmente. Houve, portanto, desperdício de dinheiro público, o qual deve ser integralmente devolvido aos cofres federais. 
33. Em relação à alegação de que não se poderia atribuir responsabilidade ao Sr. José João Inácio, visto que seu mandato encerrou-se em 31/12/2008 e o prazo de vigência do contrato de repasse foi até 30/3/2011, entende-se que o gestor teve, sim, tempo hábil para efetuar as correções necessárias à aprovação da execução parcial da obra. Os recursos financeiros foram repassados durante a sua gestão e pelo menos duas vistorias foram efetuadas pela Caixa até o encerramento de seu mandato (peça 1, p. 84-96) . Era de se esperar, assim, que o gestor se resguardasse quanto à efetiva aplicação dos recursos federais que lhe foram disponibilizados. Essa responsabilização deve ser atribuída em solidariedade ao gestor que lhe sucedeu, Sr. Sandoval José de Luna, que também não adotou as medidas para dar funcionalidade ao objeto executado.
34. O responsável traz, ainda, imagens localizadas no Google Maps, capturas em fevereiro de 2012, com o propósito de demonstrar que as duas avenidas, Alvino Gomes de Lima e Regina Alves Ferreira Cruz, teriam funcionalidade. Da visualização das imagens é possível verificar que tais avenidas estavam pavimentadas com paralelepípedo. Contudo, não é possível dimensionar a utilização das obras, ou mesmo se as pendências apontadas pela Caixa foram atendidas. Dessa forma, não há como não seguir o entendimento dado pela Caixa, entidade responsável por manter o acompanhamento da execução do empreendimento, quanto à afirmação de que 'as ruas objeto do contrato, no estado em que se encontram, não apresentam funcionalidade e não trazem benefícios à população alvo'.
35. Assim, entende-se que as alegações de defesa apresentadas pelo Sr. José João Inácio devem ser rejeitadas. 
Responsável: Una Engenharia Ltda.
36. A empresa Una Engenharia Ltda. tomou ciência do ofício que lhe foi remetido, conforme documentos constantes das peças 56 e 73, tendo apresentado, tempestivamente, suas alegações de defesa, conforme documentação integrante da peça 48.  
37. A empresa responsável foi citada em decorrência da Una Engenharia Ltda. ter se beneficiado indevidamente da execução parcial do objeto do Contrato de Repasse 214.44777/2006, com ateste de obra executada de 32,65%, além da não funcionalidade da etapa executada, com infração ao disposto na cláusula 3.2, letra 'a', do Contrato de repasse 214.44777/2006. 
Alegações de defesa (peça 48) 
38. Inicialmente, a empresa responsável apresenta o cerne de suas razões defensivas meritórias, transcritas a seguir:
'1 - O recebimento do Valor de R$ 3.896,06, cujo valor atualizado (R$ 6.566,81) da Peça de nº 21 dos autos eletrônico, denominada 'Instrução sobre o processo Processo 007.806/2016-7', corresponde à contraprestação devida pela efetiva prestação serviço concernente em projeto de engenharia que antecedera e viabilizara a execução do convênio com o Ministério das Cidades (PT n. 214.477-77) ;
2 - A efetiva prestação do serviço (projeto de engenharia) e qualidade do mesmo foram atestadas pela equipe técnica da própria Caixa Econômica Federal, a qual apenas assina o contrato de repasse e autoriza a liberação de recursos financeiros após a aprovação do projeto de engenharia;
4 - Em havendo o serviço (projeto de engenharia) sido entregue ao Município, e a respectiva contraprestação paga pela empresa, sobretudo após sua aprovação pela CEF, consumaram-se os efeitos do contrato, passando-se sua execução a acobertar-se pela proteção constitucional ao ato jurídico perfeito (art. 5º XXXVI, da CF) ;
5 - Não existe demonstração de culpa ou de nexo causal, pressupostos para o dever de indenizar, na Peça de nº 21 (Instrução) ou em outro documento do processo, notadamente quando não há qualquer demonstração de falha no serviço prestado tampouco de demonstração de que eventual falha na prestação do serviço de elaboração do projeto tenha resultado da frustração do resultado contrato de repasse nº . 214.477-77, tampou na ausência de funcionalidade da parcela da obra executada;
6 - Os autos evidenciam possíveis falhas na etapa seguinte e independente quanto à elaboração e aprovação do projeto, qual seja: a execução da obra objeto do contrato de repasse nº . 214.477-77;
7 - Em sendo efetivamente entregues, aprovados e aproveitados pela Administração o serviço pelo qual a empresa UNA ENGENHARIA LTDA. fora contratada, a devolução do valor legitimamente recebido pela empresa afigurar-se-ia enriquecimento sem causa da Administração;
8 - Ressalte-se, por fim, que o contrato firmado entre o Município de Cupira e a empresa UNA ENGENHARIA LTDA. não possuía qualquer cláusula com condição de execução, eficácia ou validade relacionada à etapa de execução da obra subsequente à elaboração, entrega e aprovação do projeto, como sói acontecer com os demais contratos desta natureza;
9 - Assim, a imposição de devolução de valor correspondente a serviço técnico efetivamente prestado, além de não possuir respaldo legal em face à ausência de demonstração de culpa ou dolo, ofende os Princípios da Confiança Legítima e Segurança Jurídica;
10 - Por fim, há de se destacar o excesso e desproporcionalidade em se entender pela ausência de funcionalidade de obra que já se encontra efetivamente sendo utilizada e fruída pela população' (negrito no original) .
39. Em seguida, a defendente passa a detalhar suas alegações de defesa.
40. Em relação ao serviço ter sido efetivamente prestado, apresenta a nota fiscal nº 25 e a Anotação de Responsabilidade Técnica (ART) relacionada ao serviço em questão (peça 48, p. 14-15) . Acrescenta que a prestação do serviço (projeto de engenharia) e sua qualidade foram atestadas pela equipe técnica da Caixa Econômica Federal, que apenas assina o contrato de repasse e autoriza a liberação de recursos financeiros após a aprovação do projeto de engenharia.
41. Sobre a não existência de 'culpa' ou 'nexo causal', assevera que os autos evidenciam possíveis falhas na etapa seguinte e independente quanto à elaboração e aprovação do projeto, qual seja: a execução da obra objeto do contrato de repasse. Apresenta jurisprudência do STJ e do TCU sobre a inexistência de nexo de causalidade entre o dano e o serviço prestado (peça 48, p. 4-5) .
42. Quanto ao enriquecimento sem causa da Administração, afirma que, em sendo efetivamente entregues os serviços, como no caso em questão, deve-se haver o pagamento pelos serviços prestados. Apresenta posicionamento do STJ sobre a questão (peça 48, p. 5-6) .
43. A empresa responsável passa então a discorrer sobre a efetiva realização da obra, utilizando-se do projeto elaborado pela empresa Una Engenharia Ltda. e do descabimento da imputação de ressarcimento face à ausência de imprestabilidade do que foi executado.
44. Alega que as pendências apontadas pela Caixa, elencadas no Ofício 3991/2012, além de não implicar em comprometimento efetivo das obras de pavimentação em vias efetivamente concluídas, seriam absolutamente sanáveis mediante providências dos gestores da prefeitura.
45. Afirma que, de modo destoante da conclusão da Caixa, além de a obra ter sido entregue ao Município, esta vem sendo plena e efetivamente utilizada pela população. Transcreve, então, trechos contidos no relatório, no parecer do Ministério Público junto ao TCU e no voto condutor do Acórdão 5690/2015-TCU-Segunda Câmara, do Exmo. Ministro Raimundo Careiro, em situação análoga à dos presentes autos. No mesmo sentido, apresenta trecho do voto do Exmo. Ministro André Luiz de Carvalho no TC Processo 033.550/2010-7 (peça 48, p. 8-11) .
46. Alega a defendente ser de 'extremo rigor' o entendimento da Caixa quanto à impossibilidade de ateste face ao "não atendimento das pendências elencadas no Ofício 3991/2012", notadamente quando referidas pendências, além de sanáveis mediante a execução de serviços complementares pela atual gestão, não vêm impedindo a utilização da parcela da obra executada pela população, que vem regularmente se beneficiando com a circulação em vias pavimentadas.
47. Destaca que as exigências no tocante, por exemplo, a placas de identificação de via, placas de sinalização vertical e exigências de acessibilidade não eram exigências da Caixa à época da aprovação do projeto, tampouco quando da realização das vistorias que resultaram na aprovação das medições realizadas. Assim, resta indevido esse extremo rigor em negar funcionalidade à obra em virtude de exigências não impostas quando da aprovação do plano de trabalho. Traz, ainda, jurisprudência do STJ sobre o princípio da proibição de venire contra factum proprium (repúdio a comportamentos contraditórios) no âmbito do direito administrativo (peça 48, p. 12-13) .
48. Por fim, requer o arquivamento dos presentes autos, em relação à empresa Una Engenharia Ltda., pela ausência de pressuposto de constituição e de desenvolvimento válido e regular do processo.
Análise das alegações de defesa
49. A nota fiscal nº 25 emitida pela empresa Una Engenharia Ltda., tendo como tomador de serviços a Prefeitura Municipal de Cupira, discrimina que o serviço prestado seria referente ao pagamento do projeto para construção de pavimentação em paralelepípedo das avenidas Alvio Gomes, Regina Alves, Eliseu de Souza Cruz, José Berzerra de Vasconcelos, Travessa José Berzerra de Vasconcelos no loteamento Nova Cupira e Ruas Projetadas 'b' e 'c', no loteamento Santa Helena, em atendimento a convênio com o Ministério das Cidades - PT n. 214.477-77 (peça 48, p. 14) .
50. Também a Anotação de Responsabilidade Técnica (ART) identifica como serviço contratado a elaboração de projeto técnico para pavimentação em paralelepípedos graníticos e drenagem pluvial de diversas ruas na sede do município de Cupira/PE, em atendimento a convênio com o Ministério das Cidades - PT nº 214.477-77 (peça 48, p. 15) .
51. Assim, em relação objeto da citação da Una Engenharia Ltda., assiste razão à responsável. A empresa foi citada em decorrência da irregularidade que propiciou a ocorrência da impugnação das despesas devido a não funcionalidade da etapa executada. Entretanto, não se verifica nos autos que o projeto técnico de engenharia tenha contribuído para essa não funcionalidade.
52. Não se observa em nenhuma documentação da Caixa acostada aos autos qualquer referência sobre falha no projeto de engenharia. Pelo contrário, o Laudo de Análise Técnica de Engenharia - OGU da Caixa (peça 1, p. 36-44) , de 18/1/2008, registra que os projetos apresentados permitem a perfeita caracterização da proposta, permitem a execução/mensuração do empreendimento e observam as diretrizes estabelecidas para o tipo de intervenção e para o programa/modalidade, conforme instruções/normativos específicos (peça 1, p. 38) .
53. Diante disso, entende-se que a empresa Una Engenharia Ltda. deva ser excluída da relação processual.
54. Citados solidariamente com a empresa Una Engenharia Ltda., os Srs. José João Inácio e Sandoval José de Luna aproveitam da presente análise. Assim, deverá ser abatido o valor de R$ 3.896,06 do débito constante da citação desses responsáveis, de R$ 107.250,00.  
55. Quanto às alegações relacionadas à execução da obra e sua possível funcionalidade, aproveita-se, aqui, a análise efetuada nos itens 26 a 34 desta instrução. 
CONCLUSÃO
56. Diante da revelia do Sr. Sandoval José de Luna e inexistindo nos autos elementos que permitam concluir pela ocorrência de boa-fé ou de outros excludentes de culpabilidade em sua conduta, propõe-se que suas contas sejam julgadas irregulares e que o responsável seja condenado em débito, bem como que lhe seja aplicada a multa prevista no art. 57 da Lei 8.443/1992.
57. Diante da revelia da empresa Audap Serviços Ambientais e Construção Ltda. e inexistindo nos autos elementos que permitam concluir pela ocorrência de boa-fé ou de outros excludentes de culpabilidade em sua conduta, propõe-se que seja condenada em débito, bem como que lhe seja aplicada a multa prevista no art. 57 da Lei 8.443/1992.
58. Em face da análise promovida nos itens 26 a 35 da seção 'Exame Técnico', propõe-se rejeitar as alegações de defesa apresentadas pelo Sr. José João Inácio, uma vez que não foram suficientes para sanear as irregularidades a ele atribuídas. Os argumentos de defesa tampouco lograram afastar o débito imputado ao responsável. Ademais, inexistem nos autos elementos que demonstrem sua boa-fé ou a ocorrência de outros excludentes de culpabilidade. Desse modo, suas contas devem, desde logo, ser julgadas irregulares, nos termos do art. 202, § 6º, do Regimento Interno/TCU, procedendo-se à sua condenação em débito e à aplicação da multa prevista no art. 57 da Lei 8.443/1992. 
59. Em face da análise promovida nos itens 49 a 55 da seção 'Exame Técnico', propõe-se acolher as alegações de defesa apresentadas pela empresa Una Engenharia Ltda., uma vez que foram suficientes para elidir as irregularidades a ela atribuídas. Desse modo, propõe-se excluir a empresa da presente relação processual. Citados solidariamente com a empresa Una Engenharia Ltda., os Srs. José João Inácio e Sandoval José de Luna aproveitam da análise efetuada nos referidos itens 43 a 47 da seção 'Exame Técnico'.
INFORMAÇÕES ADICIONAIS 
60. O Sr. Álvaro Figueiredo Maia de Mendonça Júnior, OAB/PE 14.265, advogado do responsável Sr. João José Inácio, requisitou a produção de sustentação oral (peça 63) .
PROPOSTA DE ENCAMINHAMENTO
61. Diante do exposto, submetemos os autos à consideração superior, propondo ao Tribunal:
a) considerar, para todos os efeitos, revéis o Sr. Sandoval José de Luna, CPF XXX.515.275-XX, e a empresa Audap Serviços Ambientais e Construção Ltda., CNPJ 06.072.345/0001-37, dando-se prosseguimento ao processo, conforme preceitua o art. 12, § 3º, da Lei 8.443/1992 c/c o art. 202, § 8º, do RI/TCU;
b) excluir a empresa Una Engenharia Ltda., CNPJ 04.688.697/0001-96, da relação processual;
c) com fundamento nos arts. 1º, inciso I, 16, inciso III, alínea 'c', e § 2º da Lei 8.443/1992 c/c os arts. 19 e 23, inciso III, da mesma Lei, e com arts. 1º, inciso I, 209, inciso III, e § 5º, 210 e 214, inciso III, do Regimento Interno, que sejam julgadas irregulares as contas dos Srs. José João Inácio, CPF XXX.426.434-XX, ex-prefeito do município de Cupira/PE na gestão 2005-2008, e Sandoval José de Luna, CPF XXX.935.164-XX, ex-prefeito do município de Cupira/PE na gestão 2009-2012, e condená-los, em solidariedade, com a empresa Audap Serviços Ambientais e Construção Ltda., CNPJ 06.072.345/0001-37, ao pagamento das quantias a seguir especificadas, com a fixação do prazo de quinze dias, a contar das notificações, para comprovarem, perante o Tribunal (art. 214, inciso III, alínea 'a', do Regimento Interno) , o recolhimento das dívidas aos cofres do Tesouro Nacional, atualizadas monetariamente e acrescidas dos juros de mora, calculados a partir das datas discriminadas, até a data dos recolhimentos, na forma prevista na legislação em vigor, abatendo-se, na oportunidade, os valores já ressarcidos;
c.1) responsáveis: Sr. José João Inácio e Sr. Sandoval José de Luna, solidariamente:
	VALOR ORIGINAL (R$) 
	DATA DA OCORRÊNCIA

	103.353,94 (D) 
	23/11/2007 

	85.064,10 (C) 
	16/7/2008 

	18.289,84 (C) 
	18/11/2008 

                      Valor atualizado até 16/5/2018: R$ 9.179,86 
c.2) responsáveis: Sr. José João Inácio, Sr. Sandoval José de Luna e empresa Audap Serviços Ambientais e Construção Ltda., solidariamente:
	VALOR ORIGINAL (R$) 
	DATA DA OCORRÊNCIA

	85.064,10 (D) 
	16/7/2008 

	18.289,84 (D) 
	18/11/2008 

                      Valor atualizado até 16/5/2018: R$ 180.698,05 
d) aplicar ao Sr. José João Inácio, CPF XXX.426.434-XX, ao Sr. Sandoval José de Luna, CPF XXX.935.164-XX, e à empresa Audap Serviços Ambientais e Construção Ltda., CNPJ 06.072.345/0001-37, individualmente, a multa prevista no art. 57 da Lei 8.443/1992 c/c o art. 267 do Regimento Interno, com a fixação do prazo de quinze dias, a contar das notificações, para comprovarem, perante o Tribunal (art. 214, inciso III, alínea 'a', do Regimento Interno) , o recolhimento das dívidas aos cofres do Tesouro Nacional, atualizadas monetariamente desde a data do acórdão até a dos efetivos recolhimentos, se forem pagas após o vencimento, na forma da legislação em vigor;
e) autorizar, desde logo, nos termos do art. 28, inciso II, da Lei 8.443/1992, a cobrança judicial das dívidas caso não atendidas as notificações;
f) autorizar, desde logo, com fundamento no art. 26, da Lei 8.443/1992 c/c o art. 217, do Regimento Interno do TCU, caso seja do interesse dos responsáveis, o parcelamento da dívida em até 36 parcelas, incidindo, sobre cada uma, os encargos legais devidos, sem prejuízo de alertá-lo de que, caso opte por essa forma de pagamento, a falta de comprovação do recolhimento de qualquer parcela implicará o vencimento antecipado do saldo devedor, nos termos do art. 26, parágrafo único, e 59, da Lei 8.443/1992 c/c o art. 217, § 2º, do Regimento Interno do TCU; e
g) encaminhar cópia da deliberação ao Procurador-Chefe da Procuradoria da República em Pernambuco, nos termos do § 3º do art. 16 da Lei 8.443/1992 c/c o § 7º do art. 209 do Regimento Interno do TCU, para adoção das medidas que entender cabíveis, destacando que o inteiro teor da deliberação, incluindo relatório e voto, pode ser consultado no endereço www.tcu.gov.br/acordaos".
De todo modo, após o efetivo encerramento da etapa de instrução, o Sr. Sandoval José de Luna compareceu aos autos, por intermédio do seu advogado, e apresentou intempestivamente o expediente com a sua possível defesa à Peça 81, pretendendo, com isso, que o presente processo retornasse à etapa de instrução, mas o aludido expediente foi adequadamente recebido, como memorial, sem prejuízo de os argumentos ali apresentados serem oportunamente apreciados, nos termos do art. 160, §§ 1º a 3º, do RITCU, e, assim, determinei o envio dos autos para colher a manifestação escrita do MPTCU, nos termos do art. 62, III, do RITCU (Peça 85) .
Enfim, por intermédio do Exmo. Sr. Procurador Rodrigo Medeiros de Lima, o MPTCU discordou da aludida proposta da unidade técnica, consignando, para tanto, o seu parecer à Peça 86 nos seguintes termos:
" (...)  2. Ressalte-se que foram desbloqueados, no âmbito do contrato de repasse inquinado, recursos federais da ordem de R$ 107.250,00 (peça 15, p. 1) , montante que representa o dano apurado na presente TCE.
3. Ao instruir o feito, a Secex-MG propôs, às peças 21-22, fossem realizadas as citações dos ex-prefeitos e, também, das empresas Audap Serviços Ambientais e Construção Ltda. e Una Engenharia Ltda., com vistas à responsabilização solidária desses responsáveis. A unidade instrutora sugeriu também a realização de audiência do Sr. Sandoval José de Luna (prefeito sucessor) , para que este apresentasse razões de justificativa por não 'dar continuidade e conclusão na execução do objeto pactuado' (peça 64) , não ter adotado providências quanto ao resguardo do erário e não ter apresentado a prestação de contas final. As comunicações processuais foram efetivadas por meio dos ofícios às peças 33, 34, 35, 64 e 66) .
4. A unidade técnica examinou as alegações de defesa apresentadas pelo Sr. José João Inácio (peça 58) e pela empresa Una Engenharia Ltda. (peça 48) , haja vista que se quederam inertes a empresa Audap Serviços Ambientais e Construção Ltda. e o Sr. Sandoval José de Luna (este último colacionou expediente defensivo à peça 81, quando já esgotada a etapa de instrução e, portanto, precluída a faculdade de exercer o ato processual) . No mérito, sugeriu a Secex-MG, em pareceres convergentes (peças 78-80) , dentre outras medidas: (i) julgar irregulares as contas dos Srs. José João Inácio e Sandoval José de Luna, condenando-os, em solidariedade com a empresa Audap Serviços Ambientais e Construção Ltda., ao pagamento das importâncias indicadas no item 'c' da proposta de encaminhamento (peça 78, p. 11-12) ; (ii) aplicar aos responsáveis acima, individualmente, a multa prevista no art. 57 da Lei 8.443/1992; e (iii) excluir a empresa Una Engenharia Ltda. da relação processual.
5. Registre-se que, por meio do despacho jungido à peça 84, encaminhamos os autos ao gabinete do relator, a fim de que houvesse deliberação acerca da juntada dos elementos de defesa coligidos pelo Sr. Sandoval José de Luna (mencionados no parágrafo precedente) . O relator, por seu turno, firme na premissa de que o responsável - regularmente citado, ao deixar transcorrer o prazo regimental para a apresentação de defesa - assumiu a condição de revel, assentou que o expediente apresentado pelo Sr. Sandoval José de Luna fosse recebido como memorial, ao tempo em que determinou o retorno do feito ao Parquet de Contas, para obtenção de manifestação sobre o processo, inclusive sobre os elementos colacionados intempestivamente pelo responsável (despacho do relator localizado à peça 85) .
6. Procedida essa breve digressão, passamos ao exame do processo.
7. Com as vênias de praxe, dissentimos da proposta lavrada pela unidade técnica, porquanto os elementos que integram a TCE em apreço não denotam ter havido a consumação de dano ao erário, senão vejamos.
8. O último relatório de acompanhamento de empreendimento (RAE) elaborado pela Caixa, a partir de vistoria ultimada em 20/8/2008, atestou a execução física de 32,65% das obras de pavimentação, o que equivalia, em termos financeiros, a R$ 184.601,63 (peça 1, p. 92-96) . Na ocasião, a fiscalização da Caixa não fez qualquer menção a pendências relacionadas a placas de identificação das vias pavimentadas e de sinalização vertical, bem assim a garantias de acessibilidade aos passeios executados, restringindo-se a glosar parcela referente a serviços não executados na Av. Regina Alves Ferreira Cruz. 
9. De acordo com os autos, as pendências quanto a ausência de placas e de acessibilidade aos passeios, que culminaram na instauração desta TCE, passaram a ser referenciadas pela Caixa somente quando transcorridos mais de quatro anos desde a derradeira verificação in loco, vale dizer, em outubro de 2012 (após o término da vigência do ajuste, ocorrida em 30/3/2011) , oportunidade em que foi expedido o ofício 3.991/2012 (peça 1, p. 104-106) ao então prefeito, Sr. Sandoval José de Luna.    
10. Ademais, em que pese as pendências apontadas pela Caixa representem falhas na execução do objeto, elas não se prestam a inviabilizar o aproveitamento ou mesmo a funcionalidade da pavimentação das vias que tiveram a execução devidamente atestada por meio do RAE formulado pela Caixa. Nesse sentido, a fim de comprovar a funcionalidade do que restou executado com recursos do Contrato de Repasse 214.447-77/2006, o Sr. José João Inácio colaciona a sua defesa imagens obtidas junto ao Google Maps, capturadas em fevereiro de 2012 (peça 58, p. 11-12) . 
11. Ainda acerca da funcionalidade das vias pavimentadas, o Sr. Sandoval José de Luna, por meio dos elementos intempestivamente colacionados à peça 81, admoestou que as pendências identificadas após o término da vigência do ajuste não implicam o comprometimento efetivo das obras de pavimentação executadas e que, o fato de a Caixa apresentar exigências que não estavam expressamente contempladas no contrato de repasse, como condicionantes para atestar a funcionalidade das obras, evidencia afronta ao venire contra factum proprium e aos princípios da boa-fé, confiança legítima e segurança jurídica. Nessa senda, o responsável sustenta que:
'Com efeito, há de se destacar que exigências no tocante, por exemplo, a placas de identificação de via, placas de sinalização vertical e exigências de acessibilidade (previstas na Lei 10.080/2000 e NBR 9050/2004) , conquanto de relevo e reconhecimento atual de sua imprescindibilidade, não foram objeto de exigência pela Caixa Econômica Federal à época, tanto que não foram objeto de exigências ou ressalvas quando da aprovação do projeto, tampouco quando da realização das vistorias que resultaram na aprovação das medições realizadas e na autorização de liberação de parcelas do contrato de repasse, razão ela qual indevida resta a adoção deste extremo rigor em negar funcionalidade à obra em virtude de exigências não impostas quando da aprovação do plano de trabalho' (peça 81, p. 14) .
12. De fato, ao compulsarmos as peças processuais, mais precisamente os atos que precederam a celebração do contrato de repasse, não identificamos nenhuma ressalva ou observação da Caixa que dissesse respeito às exigências por ela formuladas no Ofício 3.991/2012, de 5/10/2012, o qual apontou, após o escoamento do período de vigência do ajuste, pendências que estariam a obstar a funcionalidade das pavimentações executadas pelo contratado. 
13. O laudo de análise técnica de engenharia (peça 1, p. 36-44) , que avaliou a proposta de empreendimento apresentada pelo Município de Cupira/PE, não discriminou entre os itens da obra ou mesmo teceu qualquer observação relacionada à execução dos itens que posteriormente viriam a ser objeto de exigências da Caixa, para fins de considerar funcionais as obras de pavimentação executadas. É indiscutível, no entanto, que as pendências identificadas pela Caixa, em 2012, evidenciam itens inerentes às obras de pavimentação. Todavia, é desarrazoado concluir que a ausência de tais itens, por si só, condene as vias que foram efetivamente pavimentadas e as torne inservíveis ou sem funcionalidade, mormente quando o próprio vistoriador da Caixa atestou, em visita realizada em agosto de 2008, que as obras executadas eram de qualidade satisfatória (peça 1, p. 94) e nada observou em relação às pendências alvitradas pela Caixa ulteriormente, após findada a avença.
14. Desse modo, os elementos fáticos dos autos nos levam a concluir que a parcela executada das obras de pavimentação previstas no Contrato de Repasse 214.447-77/2006 pode ser considerada aproveitável e, portanto, não cabe a imputação de débito aos responsáveis. Ademais, o montante de recursos federais desbloqueados é até inferior ao que foi executado, em termos financeiros, nas obras de pavimentação informadas no último relatório de acompanhamento (peça 1, p. 92) . 
15. Assim, somos do entendimento de que as empresas citadas nestes autos devem ser excluídas da presente relação processual, uma vez que a irregularidade motivadora de seus chamamentos ao processo, ao final, não se comprovou, em face do aproveitamento das obras de pavimentação executadas e o consequente afastamento do débito que lhes estava sendo atribuído. 
16. No que concerne aos gestores municipais, o Sr. José João Inácio, prefeito do Município de Cupira/PE (gestão 2005-2008) deve ter as alegações de defesa acolhidas e as contas julgadas regulares, tendo em vista que, durante o seu mandato, deu andamento às obras referentes ao contrato de repasse inquinado, conforme asseverado no RAE lavrado em 20/8/2008 (peça 1, p. 92) , que atestou as obras serem de qualidade satisfatória e não apontou as pendências posteriormente indicadas pela Caixa. Outro deslinde, contudo, devem obter as contas do Sr. Sandoval José de Luna, pois, apesar dos elementos dos autos requererem o afastamento do débito pelo qual ele foi instado a se defender em sede de citação, a irregularidade relacionada à final omissão na prestação de contas do ajuste, constante do Ofício 690/2018 (peça 64) , remanesce e ostenta gravidade suficiente a macular a sua gestão, razão por que devem as contas desse responsável ser julgadas irregulares, com a imposição da multa capitulada no art. 58, inciso I, da Lei 8.443/1992.
17. Saliente-se, por derradeiro, que o patrono do Sr. João José Inácio requereu a produção de sustentação oral, consoante se observa do teor da petição juntada à peça 63.
18. Em face do exposto, este representante do Ministério Público de Contas da União manifesta-se discorde com a proposta ofertada pela Secex-MG (peças 78-80) , ao tempo em que sugere ao relator:
a) dirigir o pedido de sustentação oral colacionado à peça 63 ao Presidente do colegiado que julgará a presente TCE, nos termos do art. 168 do Regimento Interno (RI/TCU) ;
b) considerar revéis o Sr. Sandoval José de Luna e a empresa Audap Serviços Ambientais e Construção Ltda., nos termos do art. 12, § 3º, da Lei 8.443/1992, ressaltando que o expediente colacionado intempestivamente pelo Sr. Sandoval José de Luna, à peça 81, foi considerado na presente análise, em homenagem à busca da verdade material que rege a processualística da Corte de Contas; 
c) excluir as empresas Audap Serviços Ambientais e Construção Ltda. e Una Engenharia Ltda. da presente relação processual, em vista do expendido nos parágrafos 14 e 15 deste pronunciamento;
d) acolher as alegações de defesa do Sr. José João Inácio, com base nas razões expostas nos parágrafos 12 a 16 deste parecer;
e) julgar regulares as contas do Sr. José João Inácio, dando-lhe quitação plena, nos termos dos arts. 1º, inciso I, 16, inciso I, 17 e 23, inciso I, da Lei 8.443/1992, c/c os arts. 1º, inciso I, 207 e 214, inciso I, do Regimento Interno (RI/TCU) ;
f) julgar irregulares as contas do Sr. Sandoval José de Luna, com fundamento nos arts. 1º, inciso I, 16, inciso III, alínea 'a', da Lei 8.443/1992 c/c os arts. 19, parágrafo único, e 23, inciso III, da mesma Lei, c/c os arts. 1º, inciso I, 209, inciso I, 210, § 2º, e 214, inciso III, do RI/TCU;
g) aplicar ao responsável acima a multa prevista no art. 58, inciso, I da Lei 8.443/1992, e no art. 268, inciso I, do RI/TCU, com a fixação do prazo de quinze dias, a contar da notificação, para comprovar, perante o Tribunal (art. 214, inciso III, alínea 'a', do RI/TCU) , o recolhimento da dívida aos cofres do Tesouro Nacional, atualizada monetariamente desde a data do acórdão que vier a ser prolatado até a do efetivo recolhimento, se for paga após o vencimento, na forma da legislação em vigor; e
h) autorizar, desde logo, nos termos do art. 28, inciso II, da Lei 8.443/1992, a cobrança judicial da dívida caso não atendida a notificação;
i) autorizar, desde logo, com fundamento no art. 26, da Lei 8.443/1992 c/c o art. 217, do Regimento Interno do TCU, caso seja do interesse do responsável, o parcelamento da dívida em até 36 parcelas, incidindo, sobre cada uma, os encargos legais devidos, sem prejuízo de alertá-lo de que, caso opte por essa forma de pagamento, a falta de comprovação do recolhimento de qualquer parcela implicará o vencimento antecipado do saldo devedor, nos termos do art. 26, parágrafo único, e 59, da Lei 8.443/1992 c/c o art. 217, § 2º, do Regimento Interno do TCU; e
j) encaminhar cópia da deliberação ao Procurador-Chefe da Procuradoria da República em Pernambuco, nos termos do § 3º do art. 16 da Lei 8.443/1992 c/c o § 7º do art. 209 do Regimento Interno do TCU, para adoção das medidas que entender cabíveis, destacando que o inteiro teor da deliberação, incluindo relatório e voto, pode ser consultado no endereço www.tcu.gov.br/acordaos".
Todavia, após a produção da sustentação oral pelo advogado do Sr. José João Inácio na Sessão da 2ª Câmara de 19/3/2019 (Peça 90) , pedi o adiamento da discussão do feito para melhor avaliar os pontos suscitados pelo causídico e pelo Exmo. Sr. Procurador do MPTCU Sérgio Ricardo Costa Caribé, tendo o Parquet especial aí concordado com a subsistência do dano ao erário, a despeito de assinalar que o dano seria imputável apenas ao prefeito sucessor. 
6.	Contudo, após a retomada do julgamento do feito na Sessão da 2ª Câmara de 2/4/2019, o Ministro-Substituto Weder de Oliveira pediu vista do processo, nos termos do art. 112 do RITCU.
 
É o Relatório.

8.1. Walles Henrique de Oliveira Couto (24224/OAB-PE), entre outros, representando Sandoval José de Luna;
8.2. Álvaro Figueiredo Maia de Mendonça Junior (14265/OAB-PE), representando José João Inácio;
8.3. Leonardo Azevedo Saraiva (24034/OAB-PE), entre outros, representando Sandoval José de Luna e a Una Engenharia Ltda.

Procurador Rodrigo Medeiros de Lima.

TOMADA DE CONTAS ESPECIAL. MUNICÍPIO DE CUPIRA. CONTRATO DE REPASSE. OBRAS DE PAVIMENTAÇÃO EM PARALELEPÍPEDO. EXECUÇÃO PARCIAL DO OBJETO PACTUADO. FALTA DE FUNCIONALIDADE. OMISSÃO NO DEVER DE PRESTAR CONTAS. DILIGÊNCIA. CITAÇÃO DOS EX-PREFEITOS RESPONSÁVEIS E DAS EMPRESAS CONTRATADAS. AUDIÊNCIA EM FACE DA OMISSÃO NO DEVER DE PRESTAR CONTAS. REVELIA DE UMA DAS EMPRESAS. ALEGAÇÕES DE DEFESA E RAZÕES DE JUSTIFICATIVA DO PREFEITO SUCESSOR APRESENTADAS INTEMPESTIVAMENTE. RECEBIMENTO COMO MEMORIAL. ALEGAÇÕES DE DEFESA APRESENTADAS PELO EX-PREFEITO ANTECESSOR E PELA OUTRA EMPRESA CONTRATADA. FUNCIONALIDADE DA PARCELA EXECUTADA. AUSÊNCIA DE DÉBITO. EXCLUSÃO DAS EMPRESAS CONTRATADAS DA RELAÇÃO PROCESSUAL. ELISÃO DA RESPONSABILIDADE DO PREFEITO ANTECESSOR, COM JULGAMENTO PELA REGULARIDADE DE SUAS CONTAS, DANDO-LHE QUITAÇÃO PLENA. CONTAS IRREGULARES DO PREFEITO SUCESSOR. MULTA. COMUNICAÇÃO.

TOMADA DE CONTAS ESPECIAL (TCE)

Secretaria do TCU no Estado de Minas Gerais (SEC-MG).

Trata-se de tomada de contas especial instaurada pela Caixa Econômica Federal (Caixa) em desfavor dos Srs. José João Inácio e Sandoval José de Luna, como então prefeitos de Cupira - PE (gestões: 2005-2008 e 2009-2012) , diante da total impugnação dos dispêndios inerentes ao Contrato de Repasse 214.447-77/2006 (Siafi 584343) destinado à "transferência de recursos financeiros da União para a execução de pavimentação em paralelepípedo" pelo aporte de recursos provenientes do então Ministério das Cidades sob o valor de R$ 536.250,00, tendo a vigência do ajuste sido estipulada para o período de 29/12/2006 a 30/3/2011.
Na fase interna desta TCE, o tomador de contas pugnou pela responsabilização solidária dos ex-prefeitos em face da integralidade dos recursos federais desbloqueados sob o valor de R$ 107.250,00 ante a execução apenas parcial do objeto ajustado, no patamar de 32,65%, e ante a não consecução, no mesmo percentual, dos objetivos almejados, destacando que somente uma rua teria sido finalizada e a outra executada parcialmente, mas elas padeceriam de abatimentos na pavimentação e de falta de calçadas e sinalização, além da presença de entulhos na parte carroçável e da deterioração da obra pela falta de conservação e pelo abandono de toda a estrutura, de modo que, nessas circunstâncias, as obras não apresentariam a necessária funcionalidade em prol da comunidade local (Peça 1, p. 134-140) .
No âmbito do TCU, após as devidas diligências junto à Caixa e ao órgão federal repassador, a então Secex-MG promoveu a citação dos ex-prefeitos em solidariedade com as empresas destinatárias dos inquinados pagamentos (Una Engenharia Ltda. e a Audap Serviços Ambientais e Construções Ltda. - Peça 15, p. 8-11) , ante a execução apenas parcial do objeto pactuado, com o não aproveitamento da parcela executada (Peças 33 a 36) , além da audiência do Sr. Sandoval José de Luna, em face da ausência da prestação de contas final do ajuste e da não adoção das medidas legais cabíveis para o resguardo do patrimônio público, nos termos da Súmula nº 230 do TCU (Peça 37) .
A despeito de terem sido regularmente notificados, o Sr. Sandoval e a Audap deixaram transcorrer in albis o prazo para apresentarem as suas defesas, passando à condição de revéis, nos termos do art. 12, § 3º, da Lei nº 8.443, de 1992, com o prosseguimento normal do processo.
Já o Sr. José João Inácio acostou a sua defesa à Peça 58, alegando, em suma, que: (a) teria sido liberado o montante de apenas 30% do valor total previsto no contrato de repasse durante a sua gestão, de modo que não teria como completar o objeto pactuado com esse valor; (b) teria sido aplicado o valor de R$ 116.889,00 para atingir as metas previstas para o período, de acordo com o último relatório de vistoria em 20/8/2008, salientando que esse valor excederia ao repassado; (c) o contrato de repasse estaria vigente até 30/3/2011 e a inexecução da etapa em período posterior a 31/12/2008 (quando já teria encerrado a sua gestão) estaria sob a responsabilidade do seu sucessor, assim como as eventuais pendências, já que só teriam sido demandadas à prefeitura em 5/10/2012; e (d) as aludidas avenidas (Alvino Gomes de Lima e Regina Alves Ferreira Cruz) teriam sido 100% pavimentadas durante a sua gestão, conforme o último relatório de vistoria, tendo apresentado, para tanto, algumas imagens do Google Maps em fevereiro de 2012. 
Por seu turno, a Una Engenharia Ltda. também apresentou a sua defesa, alegando (Peça 48) , em síntese, que: (a) teria recebido os R$ 3.896,06 para a elaboração do projeto de engenharia antecedente à execução das obras previstas no Contrato de Repasse 214.477-77; (b) teria prestado os referidos itens de serviço, com o ateste pela equipe da Caixa, tendo ela só assinado o ajuste e liberado os recursos federais após a aprovação do projeto; (c) não teria sido demonstrada nenhuma falha sobre o ao serviço prestado, nem, tampouco, a ocorrência de falhas na execução das obras em função do aludido projeto; e (d) o contrato firmado com o referido município não teria previsto nenhuma condição de eficácia ou validade para a execução das obras, representando a eventual condenação para a devolução dos aludidos valores em enriquecimento sem causa pela administração pública.
De todo modo, após a análise final do feito, a então Secex-MG propôs a irregularidade das contas dos dois ex-prefeitos para condená-los, em solidariedade com a Audap Serviços Ambientais e Construções Ltda., ao pagamento do débito apurado nos autos, além de lhes aplicar a multa prevista no art. 57 da Lei nº 8.443, de 1992, sem prejuízo de excluir a Una Engenharia Ltda. da relação processual.
Por sua vez, o MPTCU sugeriu o acolhimento das alegações de defesa do Sr. José João Inácio, por vislumbrar que as aludidas falhas não teriam ensejado o dano ao erário, a fim de julgar as suas contas regulares, dando-lhe quitação plena, sem prejuízo de julgar irregulares as contas do Sr. Sandoval José de Luna, ante a omissão no dever de prestar contas, para lhe aplicar a multa prevista no art. 58, I, da Lei nº  8.443, de 1992, além de excluir as empresas da presente relação processual.
Incorporo o parecer da unidade técnica a estas razões de decidir, sem prejuízo de pugnar pela aplicação da multa prevista no art. 58, I e II, da Lei nº 8.443, de 1992, em desfavor do Sr. Sandoval José de Luna, ante a grave infração à norma legal orçamentário-financeira, mantendo, contudo, a Una Engenharia Ltda. no polo passivo desta TCE, diante da ausência de nexo causal entre os recursos federais repassados e os supostos dispêndios incorridos no ajuste.
A responsabilidade do Sr. Sandoval restou devidamente evidenciada, diante das irregularidades pela falta de conclusão das obras e pela ausência da prestação de contas final do ajuste, destacando que, durante a sua gestão, a despeito das prorrogações pactuadas com a Caixa (Peça 1, p. 72-80) , não houve a nova liberação de recursos federais, mas ele deixou de apresentar a devida prestação de contas da avença e não tomou as providências necessárias para o efetivo resguardo do patrimônio público, a exemplo do devido ajuizamento da correspondente ação em desfavor do prefeito antecessor, tendo sido notificado das aludidas falhas pela Caixa, quando ainda exercia o mandato de prefeito (Peça 1, p. 104-106) , e, assim, também teria contribuído diretamente para o subjacente dano ao erário.
Eis, por exemplo, que o então prefeito não apresentou os comprovantes da execução físico-financeira do ajuste (notas fiscais com o atesto do fiscal, boletins de medição etc.) , nem, tampouco, os demais documentos integrantes da prestação de contas final do ajuste, a exemplo dos comprovantes da licitação e do subsequente contrato público das empresas contratadas para elaborar o projeto (Una) e para executar as obras (Audap) , apesar de ter sido atendida a sua solicitação de prorrogação do ajuste até 30/3/2011 e de ele ter informado à Caixa, em 3/2/2010, que a obra se encontraria paralisada por falta de pagamento à contratada (Peça 81, p. 20) .
Por outro lado, mostra-se a adequada a proposta da unidade técnica no sentido de também imputar o débito apurado nos autos em desfavor do Sr. José João Inácio e da construtora Audap, já que, a partir da análise das informações provenientes dos relatórios de vistoria da Caixa sobre a situação das obras em cotejo com o plano de trabalho, ficou devidamente evidenciada a parcial inexecução das obras, sem o consequente aproveitamento dessa parcela executada em prol da comunidade local (Peça 1, p. 20-44 e 84-102) .
Bem se sabe que a mera execução física (parcial ou integral) do objeto não seria suficiente para efetivamente comprovar a boa e regular aplicação dos recursos federais, já que seria imprescindível a efetiva demonstração da regularidade da correspondente execução físico-financeira do ajuste, com a necessária evidenciação do nexo causal entre os recursos aportados e os dispêndios incorridos na avença (v.g.: Acórdão 6098/2017-TCU-Primeira Câmara, e Acórdão 3223/2017-TCU-Segunda Câmara) , além do atendimento aos objetivos avençados, a partir da verificação da correspondente funcionalidade em prol da população local (v.g.: Acórdão 549/2018-TCU-Primeira Câmara, e Acórdãos 494/2016 e 4.718/2018, da 2ª Câmara) .
Ocorre, todavia, que, no presente caso concreto, nem o aludido nexo causal, nem a referida funcionalidade restaram efetivamente demonstrados nos autos, até porque os responsáveis não apresentaram os necessários comprovantes da execução físico-financeira do ajuste e a própria Caixa teria questionado o alcance dos objetivos da avença, apontando, especialmente, para a não conclusão das obras previstas, com a indicação de falhas impeditivas ao uso das duas vias com a parcial pavimentação, a exemplo da presença de abatimentos ao longo das vias e da falta de calçamento, recravas e sinalização, para além da existência de entulhos no leito das vias, evidenciando o descaso com a execução do ajuste, e da inexistência de acessibilidade aos passeios públicos.
Não fosse o bastante, pouco tempo depois do término da vigência da aludida avença, a Caixa teria detectado que "a obra encontra-se deteriorada por falta de conservação e toda a estrutura apresenta sinais de abandono, não cumprindo com o objetivo proposto no plano de trabalho" (Peça 1, p. 136) , demonstrando que nem mesmo as duas ruas inconclusas teriam sido entregues em condições adequadas de uso pela comunidade.
Por esse prisma, não deve prosperar a tentativa do Sr. José João Inácio no sentido de atribuir o insucesso do ajuste ao prefeito sucessor, pois os recursos federais teriam sido liberados durante o seu mandato e o percentual de execução das obras (em 32,65%) teria permanecido inalterado desde a última vistoria, em 20/8/2008, destacando que essa vistoria teria assinalado a realização de obras em apenas duas, das sete vias previstas, com 100% da pavimentação somente na avenida Alvino Gomes Lima, a despeito de ela apresentar as pendências de abatimento do pavimento e de passeios sem acessibilidade e com entulhos na via (Peça 1, p. 100) , tendo o prefeito sucessor alegado, contudo, que a obra teria sido paralisada em face de a aludida empresa ter anunciado o não recebimento de todos os pagamentos, ao passo que a avenida Regina Alves Cruz estaria com apenas 70% dos itens de serviço executados, apresentando também as pendências ante a incompleta pavimentação e a ausência de passeios em alguns trechos da via (Peça 1, p. 92 e 102) .
Essas pendências já seriam suficientes, aliás, para impedir o atesto da funcionalidade das duas vias com os serviços incompletos, mas a prefeitura ainda teria sido notificada para sanar outras pendências, como a falta de sinalização de trânsito e de identificação das vias, além de recravas, para evitar a erosão do pavimento (Peça 1, p. 104-106) , salientando que, conforme aventado pelo próprio MPTCU, essas pendências corresponderiam a itens das obras de pavimentação de ruas e, como tal, seriam exigíveis nos projetos técnicos de engenharia, até mesmo porque estavam previstas em normas legais e técnicas, como a Lei nº 10.098, de 2000, e a NBR 9.050/2004 (vigentes na celebração do ajuste) , lembrando que o termo contratual não só determinava que esses projetos seriam parte integrante do instrumento, mas também estabelecia que o município deveria conduzir os itens de serviço, observando os critérios técnicos de engenharia (Peça 1, p. 50-52) .
As duas fotos juntadas aos autos, contudo, pelo advogado do Sr. José João, após a captura no Google Maps em fevereiro de 2012, não teriam força bastante para comprovar a execução dos itens de serviço, nem, tampouco, das pendências detectadas, até porque, em outubro de 2012, a Caixa teria comunicado o município sobre a permanência das aludidas pendências para o ateste da funcionalidade das duas vias inconclusas. 
Para piorar, a execução física do ajuste não teria guardado coerência com a programação financeira, já que o repasse sob o valor de R$ 107.250,00 não seria sequer suficiente para fundamentar os itens de serviço previstos para a Av. Alvino Gomes Lima, sob o valor de R$ 139.199,66, não servindo muito menos para cobrir os valores apresentados, no último boletim de medição, aos fiscais da Caixa sob o montante de R$ 184.601,63 (Peça 1, p. 92 e 102) , ainda mais porque o então prefeito José João Inácio teria promovido a transferência dos correspondentes recursos (Peça 15, p. 9-12) para as seguintes beneficiárias:
	Data
	Valor (em R$) 
	Beneficiárias

	16/7/2008
	85.064,10
	Audap Serviços Ambientais e Construções Ltda.

	18/11/2008
	18.289,84
	Audap Serviços Ambientais e Construções Ltda.

	18/11/2008
	4.918,00
	Audap Serviços Ambientais e Construções Ltda.

	Subtotal
	108.271,94
	
	17/12/2008
	8.214,90
	Una Engenharia Ltda.

	Total
	116.486,84
	
Por essa linha, mostra-se descabida a alegação de que os recursos federais desbloqueados seriam inferiores ao montante executado, restando evidenciada a irregular aplicação no objeto pactuado, ainda que com o aporte da contrapartida municipal sob o valor total de R$ 17.853,90 (cf. o extrato à Peça 1, p. 110) , resultando, assim, no total afastamento do nexo causal entre os recursos federais aportados e os supostos dispêndios incorridos no ajuste, ante a ausência da prestação de contas com os necessários comprovantes sobre a execução físico-financeira da avença.
De igual sorte, a responsabilidade da Una Engenharia Ltda. também restou efetivamente comprovada nos autos, já que teria sido contratada para elaborar os projetos técnicos das obras, ao passo que o item 2.1 do contrato preveria, como condição suspensiva (Peça 1, p. 50) , a apresentação pelo município da documentação inerente ao projeto técnico de engenharia, no prazo máximo de 120 dias da assinatura, para a aprovação pelo contratante, tendo sido reservado no plano de trabalho o valor de R$ 8.040,00 para esse fim (Peça 1, p. 42) .
Bem se vê, então, que os projetos técnicos faziam parte do plano de trabalho e que eles deveriam ser entregues em até 120 dias da assinatura do ajuste, não procedendo a alegação da Una, assim, no sentido de que a Caixa só teria assinado o contrato após a aprovação dos aludidos projetos, nem, tampouco, a de que ela teria recebido apenas o valor de R$ 3.896,06 (vide itens 6-a, 6-b e 19 desta Proposta de Deliberação) , já que a própria empresa teria apresentado a NF nº 25, com a emissão sob o valor de R$ 8.340,00 em 21/11/2008, além da ART nº  91254, em face da elaboração dos aludidos projetos, não se mostrando razoável imaginar que esses projetos teriam sido usados na execução das obras até 20/8/2008, até porque os fiscais da Caixa teriam registrado o patamar de 0% de execução para o correspondente item - projeto técnico (Peça 1, p. 92) .
A despeito, pois, da argumentação da empresa no sentido de as falhas na execução da obra não terem supostamente decorrido do projeto de engenharia, a documentação apresentada não seria sequer suficiente para o necessário estabelecimento do nexo causal entre o suposto item de serviço prestado e a transferência recebida no bojo do contrato de repasse, até porque subsistiria a exigência contratual de prévia aprovação do projeto, além da discrepância de data e valor do respectivo pagamento, salientando que a empresa deixou de apresentar o contrato firmado com o aludido município e o suposto projeto entregue e usado na parcial execução das obras de pavimentação.
Por esse prisma, o TCU deve reconhecer, sim, a solidariedade da Una em relação ao débito sob o valor de R$ 3.896,06 (data-base: 17/12/2008) , ressaltando que a soma desse valor com os débitos imputados solidariamente aos ex-prefeitos e à construtora Audap alcançaria o montante dos valores federais efetivamente repassados, em face de o saldo remanescente na conta vinculada ao ajuste ter sido devidamente restituído ao órgão federal repassador.
Bem se sabe, ainda, que a jurisprudência do TCU é firme no sentido da pessoal responsabilidade do gestor pela comprovação da boa e regular aplicação dos recursos federais recebidos mediante convênio ou instrumentos congêneres, submetendo todo aquele que administra os recursos públicos ao dever de demonstrar o correto emprego dos valores federais, nos termos do art. 70, parágrafo único, da Constituição de 1988 e do art. 93 do Decreto-Lei nº 200, de 1967 (v.g.: Acórdãos 27/2004 e 1.569/2007, da 2ª Câmara, e Acórdãos 11/1997, 1.659/2006 e 59/2009, do Plenário) .
Por conseguinte, diante da impugnação dos aludidos dispêndios e da ausência de elementos capazes de demonstrar a boa e regular aplicação dos recursos federais transferidos, em face, por exemplo, da suscitada omissão no dever de prestar contas e da ausência do aludido nexo causal, a desaprovação das contas pelo órgão repassador configurou a ofensa não só às regras legais, mas também aos princípios basilares da administração pública, já que, ao fim e ao cabo, o gestor deixou de prestar satisfação à sociedade sobre o efetivo emprego dos recursos públicos postos à sua disposição, dando ensejo, inclusive, à presunção legal de dano ao erário pela integralidade dos valores transferidos, ante o desvio ou o desperdício dos respectivos valores federais, e, assim, o TCU deve promover a condenação de todos os responsáveis em débito e em multa.
Não se vislumbra, contudo, a prescrição da pretensão punitiva do TCU no presente caso concreto, nos termos do Acórdão 1441/2016-TCU-Plenário, já que não houve o transcurso de mais de dez anos entre a ordem para a citação no âmbito do TCU, em 7/12/2017 (Peça 22) , e a data fatal para a prestação de contas final do ajuste, em 29/5/2011 (Peça 1, p. 147) .
Eis que, por meio do referido Acórdão 1.441/2016 proferido pelo Plenário na Sessão Extraordinária de 8/6/2016, o TCU firmou o seu entendimento no sentido de que a prescrição da pretensão punitiva deve seguir a regra geral do prazo decenal, contado a partir do fato, em linha com o art. 205 do Código Civil brasileiro, interrompendo-se a contagem do aludido prazo com a ordem de citação, nos termos do art. 240, caput, da Lei nº 13.105 (Código Processual Civil) , de 2015.
Sem prejuízo, todavia, do respeito a esse entendimento do Tribunal, reitero a minha ressalva já registrada em vários outros julgados do TCU no sentido de que, na ausência de lei específica, o TCU não deveria aplicar qualquer prazo prescricional sobre a referida pretensão punitiva ou, então, na pior das hipóteses, o Tribunal deveria aplicar a regra prescricional fixada pela Lei nº  9.873, de 1999, não só porque ela trata diretamente de prescrição no âmbito do direito administrativo sancionador, mas também porque, entre outras medidas, a aludida lei manda aplicar o prazo prescricional penal, quando a infração administrativa também configure crime, além de determinar expressamente que, no caso de ilícito continuado ou permanente, a contagem do prazo se inicie no dia da cessação do aludido ilícito.
Ao tempo, então, em que registro essa minha posição pessoal, pugno pela pronta aplicação da multa legal aos responsáveis, submetendo-me, pois, ao entendimento fixado pelo TCU no âmbito do aludido Acórdão 1441/2016-TCU-Plenário.
Não se mostrariam procedentes, enfim, os argumentos aduzidos pelo advogado do Sr. José João Inácio durante a sustentação oral produzida na Sessão de 19/3/2019, diante dos seguintes elementos de convicção:
	(i) o valor repassado de R$ 107.250,00 não equivaleria a 30% do total ajustado, como alegado pelo causídico, mas, sim, a 20% do montante, destacando que esse valor foi creditado na conta vinculada da avença em 23/11/2007, mas a obra só teria sido iniciada em 26/5/2008 com o prazo para a sua conclusão fixado em 120 dias (Peça 1, p. 84) , de tal sorte que, a despeito de o Sr. José João Inácio ter deixado de apresentar as justificativas para esse atraso na execução do objeto pactuado, ainda faltariam 210 dias para o término do seu mandato, subsistindo o tempo suficiente, pois, para o completo adimplemento das obrigações pactuadas;
	(ii) a impugnação dos dispêndios promovidos pelo ex-prefeito não teria decorrido da "não execução total do objeto pactuado" (grifou-se) , mas da falta de funcionalidade da etapa executada, de tal modo que, mesmo se os recursos supostamente empregados no objeto pactuado fossem compatíveis com o percentual dos itens de serviço executados, a parcela construída não teria produzido, no mesmo percentual, os benefícios esperados pela avença em prol da população local;
	(iii) o percentual de 32,65% para a execução física da obra, a partir constatação promovida na segunda e última vistoria da Caixa em 20/8/2008 (Peça 1, p. 92-96) , não corresponderia ao valor financeiro desbloqueado nas duas vistorias sob o valor total de R$ 116.889,00 (já incluída a contrapartida) , não se mostrando sequer razoável, assim, a suposta inferência de que a parcela repassada de recursos federais teria sido totalmente aplicada pelo exprefeito no objeto pactuado, até porque o Sr. José João Inácio não teria apresentado as prestações de contas parciais referentes aos referidos desbloqueios, com o prazo de vencimento em 2008 (durante o seu mandato - Peça 1, p. 4 e 106) , salientando que o nexo causal entre os ingressos e os dispêndios orçamentários só poderia ser aferido a partir dos comprovantes sobre a efetiva execução físico-financeira do ajuste, como exigido, aliás, nas prestações de contas pelo termo contratual e pela legislação aplicável;
	(iv) o Relatório de Auditoria nº 136/2016 da CGU (Peça 1, p. 161-163) , como peça integrante desta TCE, transcreveu o trecho do Parecer Consubstanciado PA GIDURCA 483/2014 (Peça 1, p. 4-8) , tendo anotado que, ao fazer referência ao Relatório de Acompanhamento do Empreendimento - RAE de 20/8/2008 (Peça 1, p. 92) , foi cometido o equívoco de informar que essa última vistoria da Caixa teria identificado que as "duas ruas haviam sido 100% executadas", já que essa informação no aludido RAE evidenciou que a conclusão não teria sido essa, mas, sim, a de que teria sido constatada apenas uma rua com total pavimentação e a outra com 70% de pavimentação (sem a necessária funcionalidade das duas ruas, todavia, em prol da população local) , tendo o fiscal da Caixa consignado expressamente no referido RAE que "estamos glosando o valor de R$ 19.141,72, referente a 30% da Av. Regina Alves Ferreira Cruz, o serviço não se encontra concluído" (Peça 1, p. 94) ; e
	(v) não se mostraria adequada a suposta informação suscitada pelo causídico, quando teria aduzido que o aludido relatório da CGU teria anunciado que em nenhuma das duas ruas "pôde haver ateste de funcionalidade, pois a Prefeitura não atendeu as pendências elencadas no Oficio 3991/2012 de 05/10/2012, não havendo, portanto, possibilidade de encerramento do contrato com redução de metas", com o intuito de, assim, suscitar que o prefeito antecessor (José João Inácio) não poderia responder pelas falhas comunicadas à prefeitura na gestão do seu sucessor, até porque ele se esqueceu de explicar que o referido ofício com o título "pendências que persistem" (Peça 1, p. 104-106) trataria de resposta ao pedido de redução de metas feito pelo Sr. Sandoval José de Luna, a partir de nova vistoria promovida em 2/10/2012 (Peça 1, p. 98-102) , quando encontrou as duas ruas com as mesmas falhas existentes na época da paralisação das obras ainda na gestão do Sr. José João Inácio, tendo deixado de mencionar também que o RAE, de 20/8/2008, não poderia ter feito mesmo nenhuma menção às placas de identificação e de sinalização, nem às rampas de acessibilidade, já que esses itens de serviço não constariam da medição então vistoriada pela Caixa, tendo essa medição culminado, aliás, no impedimento do ateste de funcionalidade da obra até então realizada.
Por tudo isso, e diante, ainda, da ausência das prestações de contas parciais pelo Sr. José Inácio e da prestação de contas final pelo Sr. Sandoval, entendo que o TCU deve julgar irregulares as contas dos então prefeitos, nos termos do art. 16, III, "a", "b" e "c", da Lei nº  8.443, de 1992, para condená-los, em solidariedade com as aludidas empresas, nos termos do art. 16, § 2º, da Lei nº  8.443, de 1992, ao pagamento do débito apurado nos autos, aplicando-lhes a multa prevista no art. 57 da mesma lei, sem prejuízo de aplicar a multa prevista no art. 58, I e II, da mesma lei em desfavor do Sr. Sandoval José de Luna, diante da grave infração à norma legal orçamentário-financeira, já que a sua omissão no dever de prestar as contas finais do ajuste se configuraria como adicional ilícito autônomo.
33.	Em face de todo o exposto, ao reiterar que as suscitadas pendências não teriam se constituído como o efetivo fundamento para o dano ao erário, já que ele decorreria da evidente ausência de nexo causal entre o empreendimento parcialmente executado e os subsequentes dispêndios supostamente conduzidos com os recursos federais, além da falta de prestação de contas dos aludidos recursos federais, voto pela prolação do Acórdão do TCU nos seguintes termos:
" (...) 9.1. considerar revéis o Sr. Sandoval José de Luna e a Audap Serviços Ambientais e Construções Ltda., nos termos do art. 12, § 3º, da Lei nº 8.443, de 16 de julho de 1992;
9.2. rejeitar as alegações de defesa do Sr. José João Inácio e da Una Engenharia Ltda.;
9.3. julgar irregulares as contas dos Srs. José João Inácio e Sandoval José de Luna, nos termos dos arts. 1º, I, 16, III, alíneas "a", "b" e "c", e § 2º, e 19, caput, da Lei nº 8.443, de 1992, para condenálos, em solidariedade com a Audap Serviços Ambientais e Construções Ltda. e com a Una Engenharia Ltda., ao pagamento do débito apurado nos autos, atualizado monetariamente e acrescido de juros de mora calculados desde as datas informadas até o efetivo recolhimento, fixando-lhes o prazo de 15 (quinze) dias, contados da notificação, para que comprovem perante o Tribunal (art. 214, III, "a", do Regimento Interno do TCU - RITCU) , o recolhimento da dívida em favor do Tesouro Nacional, nos termos da legislação em vigor, sob as seguintes condições:
9.3.1. José João Inácio, Sandoval José de Luna e Audap Serviços Ambientais e Construções Ltda. pelo seguinte débito:
	Valor Original (em R$) 
	Data da Ocorrência

	85.064,10
	16/7/2008

	18.289,84
	18/11/2008

9.3.2. José João Inácio, Sandoval José de Luna e Una Engenharia Ltda. pelo seguinte débito:
	Valor Original (em R$) 
	Data da Ocorrência

	3.896,06
	17/12/2008

9.4. aplicar a multa prevista no art. 57 da Lei nº  8.443, de 1992, em desfavor dos Srs. José João Inácio e Sandoval José de Luna, individualmente, sob os valores de R$ 60.000,00 (sessenta mil reais) e de R$ 30.000,00 (trinta mil reais) , respectivamente, e em desfavor da Audap Serviços Ambientais e Construções Ltda. e da Una Engenharia Ltda., individualmente, sob os valores de R$ 20.000,00 (vinte mil reais) e de R$ 8.000,00 (oito mil reais) , respectivamente, fixando-lhes o prazo de 15 (quinze) dias, contados da notificação, para que comprovem, perante o Tribunal (art. 214, III, "a", do RITCU) , o recolhimento das referidas dívidas ao Tesouro Nacional, atualizadas monetariamente na forma da legislação em vigor;
9.5. aplicar, ainda, ao Sr. Sandoval José de Luna a multa prevista no art. 58, I e II, da Lei nº  8.443, de 1992, sob o valor de R$ 20.000,00 (vinte mil reais) , fixando-lhe o prazo de 15 (quinze) dias, contados da notificação, para que comprove, perante o Tribunal (art. 214, III, "a", do RITCU) , o recolhimento da referida dívida ao Tesouro Nacional, atualizada monetariamente na forma da legislação em vigor;
9.6. autorizar, caso requerido, nos termos do art. 26 da Lei nº 8.443, de 1992, e do art. 217 do RITCU, o parcelamento das dívidas fixadas por este Acórdão em até 36 (trinta e seis) parcelas mensais e sucessivas, sobre as quais incidirão a atualização monetária e os correspondentes acréscimos legais, esclarecendo aos responsáveis que a falta de pagamento de qualquer parcela importará no vencimento antecipado do saldo devedor, sem prejuízo das demais medidas legais;
9.7. autorizar, desde logo, nos termos do art. 28, II, da Lei nº 8.443, de 1992, a cobrança judicial das dívidas fixadas por este Acórdão, caso não atendidas as notificações; e
9.8. determinar que a unidade técnica envie a cópia deste Acórdão, acompanhado do Relatório e do Voto que o fundamenta, à Procuradoria da República no Estado de Pernambuco, nos termos do art. 16, § 3º, da Lei nº 8.443, de 1992, para o ajuizamento das ações penais e civis cabíveis."
TCU, Sala das Sessões, em 21 de maio de 2019.
Ministro-Substituto ANDRÉ LUÍS DE CARVALHO 
Relator

Atuo nestes autos em razão de pedido de vista que formulei, com fulcro no art. 112 do RI/TCU, na sessão ordinária da 2ª Câmara de 2/4/2019.
A presente tomada de contas especial foi instaurada pela Caixa Econômica Federal, que responsabilizou, originalmente, os ex-prefeitos de Cupira/PE, Srs. José João Inácio e Sandoval José de Luna (gestões 2005-2008 e 2009-2012, respectivamente) , conforme relatório de tomada de contas especial 136/2015[footnoteRef:2]. [2:  Peça 1, p. 134-140.] 
O ajuste (contrato de repasse 214.477-77/2006) foi firmado entre Ministério das Cidades, por intermédio da Caixa Econômica Federal, e o município de Cupira/PE, representado pelo então prefeito Sr. José João Inácio, em 29/12/2006, tendo por objeto a execução de pavimentação em paralelepípedos no referido município[footnoteRef:3]. Os recursos financeiros foram fixados em R$ 565.730,00, sendo R$ 536.250,00 referentes a recursos federais e R$ 29.480,00 relativos à contrapartida do município[footnoteRef:4]. [3:  Peça 1, p. 50-62.]  [4:  Peça 1, p. 52.] 
A empresa Una Engenharia Ltda. foi contratada para elaborar o projeto técnico, e a empresa Audap Serviços Ambientais e Construções Ltda., para executar as obras.
Conforme cláusula décima segunda, a prestação de contas deveria ser apresentada em até 60 dias após o término da vigência da avença, inicialmente previsto para 11/11/2007[footnoteRef:5]. Contudo, após a realização de quatro aditivos, o prazo final da vigência foi alterado para 30/3/2011[footnoteRef:6]. [5:  Peça 1, p. 58.]  [6:  Peça 1, p. 78-80.] 
A execução da obra teve início em 26/5/2008. Foram desbloqueadas duas parcelas de recursos federais, nos valores de R$ 86.062,43 e R$ 21.187,57, respectivamente, em 16/7/2008 e 24/9/2008, após a emissão de relatórios de acompanhamento, totalizando R$ 107.250,00[footnoteRef:7]. [7:  Peça 1, p. 108.] 
Consoante plano de trabalho e primeiro relatório de acompanhamento de empreendimento[footnoteRef:8], o objeto foi detalhado como sendo a construção de pavimentação em paralelepípedos graníticos nas seguintes localidades do município de Cupira/PE: [8:  Peça 1, p. 20-34 e 84.] 
- Loteamento Nova Cupira: Avenida Alvino Gomes de Lima, Avenida Regina Alves Ferreira Cruz, Avenida Eliseu de Souza Cruz e Avenida José Bezerra de Vasconcelos;
- Loteamento Moacir Soares: Antonio Galdino da Silva, José Manoel da Silva, Antonia Barros da Silva e Jaó.
No relatório de acompanhamento de empreendimento, elaborado após vistoria realizada em 19/6/2008[footnoteRef:9], envolvendo a verificação da execução das obras no valor total de R$ 139.937,61, foi relatada a realização de 100% dos serviços preliminares (placa da obra) e a pavimentação de 64,69% da avenida Alvino Gomes Lima. Informou-se que a medição da execução, até aquela ocasião, equivalia a R$ 90.783,43, conforme a seguir detalhado: [9:  Peça 1, p. 84-90.] 
- Serviços preliminares (placa da obra) : R$ 737,95;
- Avenida Alvino Gomes Lima: regularização mecânica de terreno natural (2860 m2) ; fornecimento e assentamento de meio-fio (171,50 m2) ; construção de linha d'água (717,50 m2) ; pavimentação em paralelepípedos (2.100,00 m2) ; passeio em concreto 1:3:5 (255 m2) . Valor total: R$ 90.045,48.
Desse modo, da execução prevista correspondente a R$ 139.937,61, a Caixa comprovou a execução física no valor de R$ 90.783,43, mantendo-se bloqueio de R$ 49.154,18, referente à parcela pendente de execução quanto à avenida Alvino Gomes Lima:
- regularização mecânica de terreno natural (41,43 m2) ; fornecimento e assentamento de meio-fio (251,07 m2) ; construção de linha d'água (233,07 m2) ; pavimentação em paralelepípedos (611,32 m2) ; passeio em concreto 1:3:5 (1.164,00 m2) .
Dois meses depois, no segundo relatório de acompanhamento da obra elaborado após vistoria realizada em 20/8/2008[footnoteRef:10], adicionou-se que a pavimentação da avenida Alvino Gomes Lima havia sido totalmente concluída e que a Avenida Regina Alves Ferreira Cruz estava 70% executada. [10:  Peça 1, p. 92-96.] 
Assinalou-se que, tendo em vista a conclusão da obra na avenida Alvino Gomes de Lima, foi desbloqueado o R$ 49.154,18, registrando-se o bloqueio de R$ 19.141,72 referente aos 30% não executados da avenida Regina Alves Ferreira Cruz.
Assim, na segunda medição foi atestada a execução física correspondente ao valor de R$ 93.818,20, o qual, somado ao que havia sido atestado na medição decorrente da primeira vistoria, realizada em 19/6/2008, no montante de R$ 90.783,43, totalizou R$ 184.601,63, representando 32,65% do total do conjunto de avenidas a serem pavimentadas[footnoteRef:11]. [11:  Peça 1, p. 92-96.] 
A partir de então, até o final do período de vigência do ajuste, ou seja, 30/3/2011, não há nos autos notícia de novas medições e desbloqueios de recursos federais.
Passados quatro anos, mediante o ofício 3991/2012-Gidurca/SR Centro Oeste PE[footnoteRef:12], de 5/12/2012, encaminhado ao prefeito sucessor, Sr. Sandoval José de Luna, informou-se que, após análise da documentação encaminhada pela prefeitura, foi constatada a existência das seguintes pendências nas obras executadas nas avenidas: [12:  Peça 1, p. 104-106.] 
"1.0 Av. Alvino Gomes de Lima:
·	Instalar placas de identificação da via; 
·	Instalar placas de sinalização vertical; 
·	Garantir acessibilidade aos passeios executados, atendendo às exigências da lei 10.098, de 19/12/2000 e a NBR 9050/2004; 
·	Remover entulhos da via.
2.0 Av. Regina Alves F. Cruz: 
·	Executar passeio, conforme previsto em planilha orçamentária; 
·	Garantir acessibilidade aos passeios executados, atendendo às exigências da lei 10.098, de 19/12/2000 e a NBR 9050/2004; 
·	Instalar placas de identificação da via; 
·	Instalar placas de sinalização vertical."
No referido ofício foram correções e complementos nos serviços já executados, há 4 anos:
"·	Corrigir os abatimentos encontrados ao longo das vias; 
·	Executar recravas no final das vias;
·	Apresentar projeto de sinalização viária vertical, acompanhado de ART do responsável técnico; 
·	Apresentar justificativa técnica para redução de metas; 
·	Apresentar aditamento contratual da redução de metas, acompanhado de parecer jurídico atestando sua legalidade; 
·	Apresentar termos de recebimento provisório e definitivo da obra.
II
Neste Tribunal, foram promovidas as citações dos ex-prefeitos e das empresas contratadas Audap Serviços Ambientais e Una Engenharia Ltda.
Em que pese o fato de a execução das obras ter sido realizada pela Audap Serviços Ambientais e Construções Ltda., cabendo à Una Engenharia Ltda. apenas a elaboração do projeto técnico de engenharia, nos expedientes citatórios a elas encaminhados não há individualização das condutas, as quais foram caracterizadas nos mesmos termos: "ter se beneficiado indevidamente da execução parcial do objeto do contrato de repasse 214.447-77/2006, com ateste de obra executada de 32,65%, além da não funcionalidade da etapa executada, com infração ao disposto na cláusula 3.2, letra 'a', do contrato de repasse 214.447-77/2006"[footnoteRef:13]. [13:  Peças 33-34.] 
Quanto aos ex-prefeitos, nos ofícios citatórios não há menção às respectivas condutas, tendo constado, para ambos, a mesma descrição da irregularidade da qual decorreria o débito, como sendo a "execução parcial do objeto do contrato de repasse 214.447-77/2006, com ateste de obra executada de 32,65%, além da não funcionalidade da etapa executada, com infração ao disposto na cláusula 3.2, letra 'a', do contrato de repasse 214.447-77/2006"[footnoteRef:14]. [14:  Peças 35-36 e 66.] 
Também foi realizada a audiência do Sr. Sandoval José de Luna, especificamente por "não dar continuidade e conclusão na execução do objeto pactuado e não adotar providências quanto ao resguardo do erário público, bem como deixar de apresentar a prestação de contas final - dispositivos violados: cláusula 3.2, letra 'a' e décima segunda do contrato de repasse 214.447-77/2006"[footnoteRef:15]. [15:  Peças 37 e 64.] 
O Sr. Sandoval José de Luna e a empresa Audap Serviços Ambientais e Construções Ltda. deixaram transcorrer in albis o prazo para a apresentação de alegações de defesa.
Em resposta à citação, o Sr. José João Inácio alegou que os recursos federais desbloqueados foram aplicados em sua totalidade e que o percentual de 32,65% da obra, na verdade, excedia a quantia disponibilizada pelo repassador, o que de fato ocorreu, como será explicado ao final.
 Acrescentou que não poderia recair sobre ele a imputação pela inexecução de etapa física programada para período posterior à conclusão da sua gestão. Ressaltou que já havia se encerrado sua gestão quando a prefeitura foi demandada pelo órgão convenente mediante o ofício 3991/2012-Gidurca/SR Centro Oeste PE. 
Trouxe elementos no intuito de sustentar a funcionalidade das obras executadas, e concluiu registrando que não haveria nos autos menção ou alusão à prática de apropriação indébita ou de locupletamento de sua parte, tampouco a ocorrência de sobrepreço ou superfaturamento, o que, realmente, não há.
A empresa Una Engenharia Ltda.[footnoteRef:16] argumentou que o projeto de engenharia foi entregue ao município, tendo sido aprovado pela Caixa Econômica. Apresentou a nota fiscal e a anotação de responsabilidade técnica (ART) relacionadas ao serviço em questão. Considerou, ainda, haver excesso e desproporcionalidade na conclusão acerca da ausência de funcionalidade da obra, que "já se encontra efetivamente sendo utilizada e fruída pela população".  [16:  Peça 48.] 
Alegou que as exigências constantes do ofício 3991/2012-Gidurca/SR Centro Oeste PE não constavam do projeto aprovado pela Caixa, tampouco foram apontadas quando da realização das vistorias que resultaram na aprovação das medições realizadas. Acrescentou que, considerando a autonomia e independência entre a elaboração do projeto e as supostas falhas na execução da obra, inexistiria nexo de causalidade entre o eventual dano e o serviço por ela prestado.
A então Secex-MG, após analisar as defesas encaminhadas, considerou que os argumentos apresentados pelo Sr. José João Inácio não lograram afastar o entendimento de que as obras não apresentavam funcionalidade e não traziam benefícios à população alvo. 
Com relação à empresa Una Engenharia Ltda., entendeu que não teria restado comprovado que o projeto técnico tivesse contribuído para a eventual ausência de funcionalidade da obra, conclusão que acompanho.
Nesse sentido, propôs, em síntese[footnoteRef:17]: [17:  Peças 78-80.] 
a) considerar, para todos os efeitos, revéis o Sr. Sandoval José de Luna e a empresa Audap Serviços Ambientais e Construção Ltda.;
b) excluir a empresa Una Engenharia Ltda. do rol de responsáveis;
c) julgar irregulares as contas dos Srs. José João Inácio e Sandoval José de Luna e condená-los, em solidariedade com a empresa Audap Serviços Ambientais e Construção Ltda., ao pagamento do débito apurado nos autos;
d) aplicar ao Sr. José João Inácio, ao Sr. Sandoval José de Luna e à empresa Audap Serviços Ambientais e Construção Ltda., individualmente, a multa prevista no art. 57 da Lei 8.443/1992.
Estando os autos no gabinete do procurador Rodrigo de Medeiros de Lima, o Sr. Sandoval José de Luna apresentou, de forma intempestiva, expediente em resposta ao ofício citatório[footnoteRef:18]. O processo foi encaminhado ao gabinete do relator[footnoteRef:19], o qual considerou que o referido documento deveria ser recebido como memoriais, sem prejuízo de seu conteúdo ser oportunamente aproveitado quando da apreciação da presente tomada de contas especial[footnoteRef:20]. Desse modo, determinou que o processo fosse reenviado para a manifestação do MP/TCU. [18:  Peça 84.]  [19:  Peça 84.]  [20:  Peça 85.] 
O MP/TCU, representado pelo procurador Rodrigo Medeiros de Lima, dissentiu da proposta da unidade instrutiva, em parecer muito claro, objetivo e bem embasado, o qual, por refletir análises que tenho como procedentes, reproduzo na quase totalidade[footnoteRef:21]: [21:  Peça 86.] 
" (...) 
2.	Ressalte-se que foram desbloqueados, no âmbito do contrato de repasse inquinado, recursos federais da ordem de R$ 107.250,00 (peça 15, p. 1) , montante que representa o dano apurado na presente TCE.
3.	Ao instruir o feito, a Secex-MG propôs, às peças 21-22, fossem realizadas as citações dos ex-prefeitos e, também, das empresas Audap Serviços Ambientais e Construção Ltda. e Una Engenharia Ltda., com vistas à responsabilização solidária desses responsáveis. A unidade instrutora sugeriu também a realização de audiência do Sr. Sandoval José de Luna (prefeito sucessor) , para que este apresentasse razões de justificativa por não 'dar continuidade e conclusão na execução do objeto pactuado' (peça 64) , não ter adotado providências quanto ao resguardo do erário e não ter apresentado a prestação de contas final. As comunicações processuais foram efetivadas por meio dos ofícios às peças 33, 34, 35, 64 e 66) .
4.	A unidade técnica examinou as alegações de defesa apresentadas pelo Sr. José João Inácio (peça 58) e pela empresa Una Engenharia Ltda. (peça 48) , haja vista que se quedaram inertes a empresa Audap Serviços Ambientais e Construção Ltda. e o Sr. Sandoval José de Luna (este último colacionou expediente defensivo à peça 81, quando já esgotada a etapa de instrução e, portanto, precluída a faculdade de exercer o ato processual) . No mérito, sugeriu a Secex-MG, em pareceres convergentes (peças 78-80) , dentre outras medidas: (i) julgar irregulares as contas dos Srs. José João Inácio e Sandoval José de Luna, condenando-os, em solidariedade com a empresa Audap Serviços Ambientais e Construção Ltda., ao pagamento das importâncias indicadas no item 'c' da proposta de encaminhamento (peça 78, p. 11-12) ; (ii) aplicar aos responsáveis acima, individualmente, a multa prevista no art. 57 da Lei 8.443/1992; e (iii) excluir a empresa Una Engenharia Ltda. da relação processual.
5.	Registre-se que, por meio do despacho jungido à peça 84, encaminhamos os autos ao gabinete do relator, a fim de que houvesse deliberação acerca da juntada dos elementos de defesa coligidos pelo Sr. Sandoval José de Luna (mencionados no parágrafo precedente) . O relator, por seu turno, firme na premissa de que o responsável - regularmente citado, ao deixar transcorrer o prazo regimental para a apresentação de defesa - assumiu a condição de revel, assentou que o expediente apresentado pelo Sr. Sandoval José de Luna fosse recebido como memorial, ao tempo em que determinou o retorno do feito ao Parquet de Contas, para obtenção de manifestação sobre o processo, inclusive sobre os elementos colacionados intempestivamente pelo responsável (despacho do relator localizado à peça 85) .
6.	Procedida essa breve digressão, passamos ao exame do processo.
7.	Com as vênias de praxe, dissentimos da proposta lavrada pela unidade técnica, porquanto os elementos que integram a TCE em apreço não denotam ter havido a consumação de dano ao erário, senão vejamos.
8.	O último relatório de acompanhamento de empreendimento (RAE) elaborado pela Caixa, a partir de vistoria ultimada em 20/8/2008, atestou a execução física de 32,65% das obras de pavimentação, o que equivalia, em termos financeiros, a R$ 184.601,63 (peça 1, p. 92-96) . Na ocasião, a fiscalização da Caixa não fez qualquer menção a pendências relacionadas a placas de identificação das vias pavimentadas e de sinalização vertical, bem assim a garantias de acessibilidade aos passeios executados, restringindo-se a glosar parcela referente a serviços não executados na Av. Regina Alves Ferreira Cruz. 
9.	De acordo com os autos, as pendências quanto a ausência de placas e de acessibilidade aos passeios, que culminaram na instauração desta TCE, passaram a ser referenciadas pela Caixa somente quando transcorridos mais de quatro anos desde a derradeira verificação in loco, vale dizer, em outubro de 2012 (após o término da vigência do ajuste, ocorrida em 30/3/2011) , oportunidade em que foi expedido o ofício 3.991/2012 (peça 1, p. 104-106) ao então prefeito, Sr. Sandoval José de Luna.
10.	Ademais, em que pese as pendências apontadas pela Caixa representem falhas na execução do objeto, elas não se prestam a inviabilizar o aproveitamento ou mesmo a funcionalidade da pavimentação das vias que tiveram a execução devidamente atestada por meio do RAE formulado pela Caixa. Nesse sentido, a fim de comprovar a funcionalidade do que restou executado com recursos do Contrato de Repasse 214.447-77/2006, o Sr. José João Inácio colaciona a sua defesa imagens obtidas junto ao Google Maps, capturadas em fevereiro de 2012 (peça 58, p. 11-12) . 
11.	Ainda acerca da funcionalidade das vias pavimentadas, o Sr. Sandoval José de Luna, por meio dos elementos intempestivamente colacionados à peça 81, admoestou que as pendências identificadas após o término da vigência do ajuste não implicam o comprometimento efetivo das obras de pavimentação executadas e que, o fato de a Caixa apresentar exigências que não estavam expressamente contempladas no contrato de repasse, como condicionantes para atestar a funcionalidade das obras, evidencia afronta ao venire contra factum proprium e aos princípios da boa-fé, confiança legítima e segurança jurídica. Nessa senda, o responsável sustenta que:
Com efeito, há de se destacar que exigências no tocante, por exemplo, a placas de identificação de via, placas de sinalização vertical e exigências de acessibilidade (previstas na Lei 10.080/2000 e NBR 9050/2004) , conquanto de relevo e reconhecimento atual de sua imprescindibilidade, não foram objeto de exigência pela Caixa Econômica Federal à época, tanto que não foram objeto de exigências ou ressalvas quando da aprovação do projeto, tampouco quando da realização das vistorias que resultaram na aprovação das medições realizadas e na autorização de liberação de parcelas do contrato de repasse, razão ela qual indevida resta a adoção deste extremo rigor em negar funcionalidade à obra em virtude de exigências não impostas quando da aprovação do plano de trabalho. (peça 81, p. 14) 
12.	De fato, ao compulsarmos as peças processuais, mais precisamente os atos que precederam a celebração do contrato de repasse, não identificamos nenhuma ressalva ou observação da Caixa que dissesse respeito às exigências por ela formuladas no Ofício 3.991/2012, de 5/10/2012, o qual apontou, após o escoamento do período de vigência do ajuste, pendências que estariam a obstar a funcionalidade das pavimentações executadas pelo contratado. 
13.	O laudo de análise técnica de engenharia (peça 1, p. 36-44) , que avaliou a proposta de empreendimento apresentada pelo Município de Cupira/PE, não discriminou entre os itens da obra ou mesmo teceu qualquer observação relacionada à execução dos itens que posteriormente viriam a ser objeto de exigências da Caixa, para fins de considerar funcionais as obras de pavimentação executadas. É indiscutível, no entanto, que as pendências identificadas pela Caixa, em 2012, evidenciam itens inerentes às obras de pavimentação. Todavia, é desarrazoado concluir que a ausência de tais itens, por si só, condene as vias que foram efetivamente pavimentadas e as torne inservíveis ou sem funcionalidade, mormente quando o próprio vistoriador da Caixa atestou, em visita realizada em agosto de 2008, que as obras executadas eram de qualidade satisfatória (peça 1, p. 94) e nada observou em relação às pendências alvitradas pela Caixa ulteriormente, após findada a avença.
14.	Desse modo, os elementos fáticos dos autos nos levam a concluir que a parcela executada das obras de pavimentação previstas no Contrato de Repasse 214.447-77/2006 pode ser considerada aproveitável e, portanto, não cabe a imputação de débito aos responsáveis. Ademais, o montante de recursos federais desbloqueados é até inferior ao que foi executado, em termos financeiros, nas obras de pavimentação informadas no último relatório de acompanhamento (peça 1, p. 92) . 
15.	Assim, somos do entendimento de que as empresas citadas nestes autos devem ser excluídas da presente relação processual, uma vez que a irregularidade motivadora de seus chamamentos ao processo, ao final, não se comprovou, em face do aproveitamento das obras de pavimentação executadas e o consequente afastamento do débito que lhes estava sendo atribuído. 
16.	No que concerne aos gestores municipais, o Sr. José João Inácio, prefeito do Município de Cupira/PE (gestão 2005-2008) deve ter as alegações de defesa acolhidas e as contas julgadas regulares, tendo em vista que, durante o seu mandato, deu andamento às obras referentes ao contrato de repasse inquinado, conforme asseverado no RAE lavrado em 20/8/2008 (peça 1, p. 92) , que atestou as obras serem de qualidade satisfatória e não apontou as pendências posteriormente indicadas pela Caixa. Outro deslinde, contudo, devem obter as contas do Sr. Sandoval José de Luna, pois, apesar dos elementos dos autos requererem o afastamento do débito pelo qual ele foi instado a se defender em sede de citação, a irregularidade relacionada à omissão na prestação de contas final do ajuste, constante do Ofício 690/2018 (peça 64) , remanesce e ostenta gravidade suficiente a macular a sua gestão, razão por que devem as contas desse responsável ser julgadas irregulares, com a imposição da multa capitulada no art. 58, inciso I, da Lei 8.443/1992.
17.	Saliente-se, por derradeiro, que o patrono do Sr. João José Inácio requereu a produção de sustentação oral, consoante se observa do teor da petição juntada à peça 63.
18.	Em face do exposto, este representante do Ministério Público de Contas da União manifesta-se discorde com a proposta ofertada pela Secex-MG (peças 78-80) , ao tempo em que sugere ao relator:
a) dirigir o pedido de sustentação oral colacionado à peça 63 ao Presidente do colegiado que julgará a presente TCE, nos termos do art. 168 do Regimento Interno (RI/TCU) ;
b) considerar revéis o Sr. Sandoval José de Luna e a empresa Audap Serviços Ambientais e Construção Ltda., nos termos do art. 12, § 3º, da Lei 8.443/1992, ressaltando que o expediente colacionado intempestivamente pelo Sr. Sandoval José de Luna, à peça 81, foi considerado na presente análise, em homenagem à busca da verdade material que rege a processualística da Corte de Contas; 
c) excluir as empresas Audap Serviços Ambientais e Construção Ltda. e Una Engenharia Ltda. da presente relação processual, em vista do expendido nos parágrafos 14 e 15 deste pronunciamento;
d) acolher as alegações de defesa do Sr. José João Inácio, com base nas razões expostas nos parágrafos 12 a 16 deste parecer;
e) julgar regulares as contas do Sr. José João Inácio, dando-lhe quitação plena, nos termos dos arts. 1º, inciso I, 16, inciso I, 17 e 23, inciso I, da Lei 8.443/1992, c/c os arts. 1º, inciso I, 207 e 214, inciso I, do Regimento Interno (RI/TCU) ;
f) julgar irregulares as contas do Sr. Sandoval José de Luna, com fundamento nos arts. 1º, inciso I, 16, inciso III, alínea 'a', da Lei 8.443/1992 c/c os arts. 19, parágrafo único, e 23, inciso III, da mesma Lei, c/c os arts. 1º, inciso I, 209, inciso I, 210, § 2º, e 214, inciso III, do RI/TCU;
g) aplicar ao responsável acima a multa prevista no art. 58, inciso, I da Lei 8.443/1992, e no art. 268, inciso I, do RI/TCU, com a fixação do prazo de quinze dias, a contar da notificação, para comprovar, perante o Tribunal (art. 214, inciso III, alínea 'a', do RI/TCU) , o recolhimento da dívida aos cofres do Tesouro Nacional, atualizada monetariamente desde a data do acórdão que vier a ser prolatado até a do efetivo recolhimento, se for paga após o vencimento, na forma da legislação em vigor; e
h) autorizar, desde logo, nos termos do art. 28, inciso II, da Lei 8.443/1992, a cobrança judicial da dívida caso não atendida a notificação;
i) autorizar, desde logo, com fundamento no art. 26, da Lei 8.443/1992 c/c o art. 217, do Regimento Interno do TCU, caso seja do interesse do responsável, o parcelamento da dívida em até 36 parcelas, incidindo, sobre cada uma, os encargos legais devidos, sem prejuízo de alertá-lo de que, caso opte por essa forma de pagamento, a falta de comprovação do recolhimento de qualquer parcela implicará o vencimento antecipado do saldo devedor, nos termos do art. 26, parágrafo único, e 59, da Lei 8.443/1992 c/c o art. 217, § 2º, do Regimento Interno do TCU; e
j) encaminhar cópia da deliberação ao Procurador-Chefe da Procuradoria da República em Pernambuco, nos termos do § 3º do art. 16 da Lei 8.443/1992 c/c o § 7º do art. 209 do Regimento Interno do TCU, para adoção das medidas que entender cabíveis, destacando que o inteiro teor da deliberação, incluindo relatório e voto, pode ser consultado no endereço www.tcu.gov.br/acordaos.
.
O relator, em seu voto, propõe ao colegiado que sejam julgadas irregulares as contas dos ex-prefeitos, para condená-los, em solidariedade com as aludidas empresas, ao pagamento do débito apurado nos autos, aplicando-lhes a multa prevista no art. 57 da Lei 8.443/1992, sem prejuízo de aplicar a multa prevista no art. 58, I e II, da mesma lei, em desfavor do Sr. Sandoval José de Luna, pela omissão no dever de prestar contas.
III
Com as devidas vênias ao eminente relator, pelo alentado voto que elaborou, acompanho integralmente o parecer do MP/TCU, representado pelo procurador Rodrigo Medeiros de Lima.
Como bem apontado pelo Parquet especializado, no segundo relatório de acompanhamento de empreendimento elaborado após a vistoria realizada em 20/8/2008, a fiscalização da Caixa não fez qualquer menção às pendências relacionadas às placas de identificação das vias pavimentadas e à sinalização vertical, bem como à acessibilidade aos passeios executados, tendo realizado, apenas, bloqueio da parcela referente a serviços não executados na avenida Regina Alves Ferreira Cruz.
Considero pertinente a observação do MP/TCU de que que seria desarrazoado concluir que a ausência de tais itens, embora inerentes às obras de pavimentação, por si só, inviabilizaria o uso das vias.
É de se ressaltar que as pendências mencionadas no ofício 3991/2012-Gidurca/SR Centro Oeste PE[footnoteRef:22], de 5/12/2012, foram apontadas após o término da vigência do ajuste, ocorrido em 30/3/2011, já no mandato do prefeito sucessor Sr. Sandoval José de Luna. [22:  Peça 1, p. 104-106.] 
Deve ser ressaltado que no referido ofício comunica-se que "a proponente é responsável pela conservação e manutenção do empreendimento, sem as quais não é possível atestar a funcionalidade do mesmo", acrescentando que, assim que concluídas as pendências, deveria ser solicitada nova vistoria técnica, com vistas a verificar a possibilidade de ateste de funcionalidade". Observa-se que a engenheira signatária do ofício não faz afirmação no sentido de "falta de funcionalidade" da pavimentação, ou, em outros termos, que as obras realizados nas avenidas Alvino Gomes Lima (100% executada em 2008) e Regina Alves (70% das obras executadas, conforme segundo relatório de acompanhamento) seriam inservíveis.
A última vistoria da Caixa apontou que as obras até então executadas eram de qualidade satisfatória[footnoteRef:23]. [23:  Peça 1, p. 94.] 
Cumpre destacar que, conforme assinalado pelo MP/TCU, o Sr. José João Inácio, juntou à sua defesa imagens obtidas no Google Street View, capturadas em fevereiro de 2012[footnoteRef:24], a fim de comprovar que as vias se encontravam, à época, pavimentadas e com funcionalidade. [24:  Peça 58, p. 11-12.] 
Observo, ainda, que não há elementos nos autos que indiquem que a empresa Audap Serviços Ambientais e Construção Ltda. tenha recebido pagamento por serviços que não executou (inclusive os mencionados no referido ofício de 2012) , não havendo, pois, indícios de recebimento de valores sem contraprestação de serviços ou fornecimento de material, o que caracterizaria dano ao erário.
O montante financeiro cuja realização foi atestada na última vistoria realizada pela Caixa Econômica, no valor de R$ 184.601,63[footnoteRef:25], representou 32,65% do total do convênio[footnoteRef:26]. [25:  Vide relatório de acompanhamento de empreendimento elaborado após vistoria realizada em 20/8/2008, à peça 1, p. 92-96.]  [26:  Peça 1, p. 92.] 
Conforme o parecer PA Gidurca 483/2014[footnoteRef:27], produzido pela gerência de governo da Caixa em Caruaru/PE, com vistas a subsidiar a instauração da tomada de contas especial, a soma dos recursos federais desbloqueados com os da contrapartida totalizou R$ 116.889,00, representando 20,66% do valor total da obra. [27:  Peça 1, p. 4-8.] 
Observa-se, no segundo relatório de acompanhamento, que foi atestada a execução equivalente a pouco mais de R$ 183.000,00. No entanto, o valor desbloqueado foi de apenas R$ 116.889,00.
Nota-se que, conforme o relatório elaborado após vistoria realizada em 19/6/2008[footnoteRef:28], apontou-se a realização financeira de R$ 90.783,43, valor que coincide com o constante do parecer consubstanciado PA Gidurca 483/2014[footnoteRef:29]. Entretanto, a partir daí, houve apenas mais uma liberação de recurso federal, no valor de R$ 21.187,57, de acordo com o parecer consubstanciado. [28:  Peça 1, p. 84-90.]  [29:  Peça 1, p. 4-8.] 
Não encontramos nos autos explicações para o fato de a Caixa ter desbloqueado valor inferior ao equivalente financeiro da execução física que atestou. 
Como bem assinalou o MP/TCU, também não caberia imputação de débito aos responsáveis diante da constatação de que o montante de recursos federais desbloqueados foi inferior ao que foi executado, em termos financeiros.
Ante esse fato, é plausível a informação fornecida pelo prefeito sucessor, no sentido de que, no seu mandato, teria verificado a existência de "pendência de pagamentos devidos à empresa contratada", a qual teria sido ressarcida com recursos próprios do município, na expectativa da retomada dos repasses federais[footnoteRef:30]. [30:  Peça 81, p. 4.] 
Por fim, observo que, nos ofícios citatórios, os responsáveis e as empresas não foram instados a se pronunciar e comprovar o nexo de causalidade entre a execução física da obra e os recursos desbloqueados. Em razão disso, nada foi aportado a esse respeito nas defesas apresentadas, nem examinado pela unidade instrutiva e pelo Ministério Público. 
Cabe observar que, em atenção à determinação constante do item 9.4 do Acórdão 568/2007-TCU-Plenário, a Segecex, mediante MMC 22/2007, de 12/4/2007, já expediu orientação a suas secretarias subordinadas "quanto à necessidade de que, nos ofícios de citação/audiência, devem ser detalhadas todas as irregularidades que estão sendo imputadas aos responsáveis, evitando descrições genéricas de forma a possibilitar o adequado exercício de ampla defesa".
Desse modo, considerando que eventual condenação de ressarcimento por imputação que não foi expressamente consignado no ofício citatório feriria o direito à ampla defesa e ao contraditório. 
Assim, acolhendo o entendimento do Parquet especializado, devem ser acatadas as alegações de defesa do Sr. José João Inácio, julgando suas contas regulares.
Reputo, ainda, que as empresas citadas nos autos devem ser excluídas da presente relação processual, por não ter restado configuradas evidências de que deram causa a dano ao erário.
Quanto ao Sr. Sandoval José de Luna, a irregularidade referente à omissão na prestação de contas final do ajuste está configurada, devendo, conforme jurisprudência do Tribunal, ser julgadas irregulares, com a imposição da multa prevista no art. 58, inciso I, da Lei 8.443/1992.
IV
Tudo isso considerado, renovando as vênias ao relator, acompanho as conclusões do MP/TCU, no sentido de:
a) considerar revéis o Sr. Sandoval José de Luna e a empresa Audap Serviços Ambientais e Construção Ltda.;
b) excluir as empresas Audap Serviços Ambientais e Construção Ltda. e Una Engenharia Ltda. da presente relação processual;
b) acolher as alegações de defesa do Sr. José João Inácio, julgando suas contas regulares, dando-lhe quitação plena;
c) julgar irregulares as contas do Sr. Sandoval José de Luna, aplicando-lhe a multa do art. 58, I, da Lei 8.443/1992.
Diante do exposto, voto por que o Tribunal aprove a minuta de acórdão que ora submeto à apreciação deste Colegiado.
TCU, Sala das Sessões Ministro Luciano Brandão Alves de Souza, em 21 de maio de 2019.
Weder de Oliveira
Revisor